ACORDAO-COMPLETO-2479174

ACÓRDÃO 1094/2021 ATA 16/2021 - PLENÁRIO

VISTOS, relatados e discutidos estes autos representação reportando possíveis irregularidades no credenciamento 1/2020, conduzido pela Central de Compras do Ministério da Economia, que tem por objeto o credenciamento das empresas de transporte aéreo regular para a contratação de transporte aéreo em voos regulares domésticos nos afastamentos de servidores, empregados ou colaboradores eventuais em viagens a serviço dos órgãos e entidades da administração pública federal direta, autárquica e fundacional.
ACORDAM os ministros do Tribunal de Contas da União, reunidos em sessão do Plenário, diante das razões expostas pelo relator, com fundamento nos arts. 235 e 237, VII, do Regimento Interno deste Tribunal, c/c o art. 113, § 1º, da Lei 8.666/1993; nos arts. 32, II, e 34 da Lei 8.443/1992 c/c os arts. 277, III, e 287 do Regimento Interno/TCU; e no art. 289 do Regimento Interno do TCU c/c o art. 52, §2º, da Resolução TCU 259/2014, em:
9.1. conhecer do agravo interposto pela Associação Brasileira de Agências de Viagens do DF e negar-lhe provimento; 
9.2. conhecer da presente representação para, no mérito, considerá-la improcedente;
9.3. encerrar o processo e arquivar os autos, com fundamento no art. 250, V, do RI/TCU, dando-se ciência desta decisão ao representante e ao Ministério da Economia.

Agravo contra decisão que indeferiu o ingresso da agravante como interessada em representação versando sobre possíveis irregularidades em credenciamento de empresas de transporte aéreo regular para a contratação de transporte aéreo em voos regulares domésticos nos afastamentos de servidores, empregados ou colaboradores eventuais em viagens a serviço dos órgãos e entidades da Administração Pública Federal direta, autárquica e fundacional.

Ministério da Economia.

3. Interessados/Responsáveis/Recorrentes:
3.1. Recorrente: Associacao Brasileira de Agencias de Viagens do D.F (00.510.024/0001-90).

13.1. Ministros presentes: Ana Arraes (Presidente), Walton Alencar Rodrigues, Benjamin Zymler, Augusto Nardes, Aroldo Cedraz, Raimundo Carreiro, Vital do Rêgo e Jorge Oliveira.
13.2. Ministro-Substituto convocado: Augusto Sherman Cavalcanti.
13.3. Ministros-Substitutos presentes: Marcos Bemquerer Costa, André Luís de Carvalho e Weder de Oliveira (Relator).

ACORDAO-COMPLETO-2488716

Acórdão de Relação 1654/2021 - Plenário

Acórdão de Relação

ACORDAO-COMPLETO-2496271

Acórdão de Relação 1965/2021 - Plenário

ASSOCIACAO BRASILEIRA DE AGENCIAS DE VIAGENS DO D.F-ABAV- D.F

WEDER DE OLIVEIRA

Ministro-Substituto Weder de Oliveira.

Tratam os autos de representação formulada pela Associação Brasileira de Agências de Viagens do Distrito Federal/DF (Abav) reportando situações que, no seu entender, caracterizariam irregularidades no credenciamento 1/2020 promovido pela Central de Compras do Ministério da Economia.
2.	      O certame tem por objeto o credenciamento das empresas de transporte aéreo regular para a contratação de transporte aéreo em voos regulares domésticos nos afastamentos de servidores, empregados ou colaboradores eventuais em viagens a serviço dos órgãos e entidades da administração pública federal direta, autárquica e fundacional, compreendendo a reserva, emissão, remarcação, cancelamento e reembolso de passagens aéreas regulares, sem o intermédio de agência de turismo.
3.	    O credenciamento foi concluído, conforme extrato publicado no Diário Oficial da União em 31/12/2020, sendo cadastradas as companhias aéreas Azul, Gol e Latam (peça 99) , e as empresas foram convocadas a assinar os acordos corporativos de desconto.
4.          A representação foi resumida e analisada pela Secretaria de Controle Externo de Aquisições Logística nos seguintes termos (peça 101) :
" Histórico do processo de aquisição direta de passagens aéreas no âmbito do TCU e da Administração Pública.          
6.	No TC Processo 003.273/2013-0, questionava-se a vantajosidade e a economicidade da Instrução Normativa da Secretaria de Logística e Tecnologia da Informação do Extinto Ministério da Tecnologia (SLTI/MP) 7/2012, que regulamentava a contratação de serviços de aquisição de passagens aéreas nacionais e internacionais no âmbito da Administração Pública Federal. 
7.	Diante da complexidade do tema, foi realizado Painel de Referência, promovido pela Selog, na sede do TCU, que contou com a participação de representantes de todos os agentes envolvidos no processo de contratação de passagens aéreas pelos órgãos públicos.
8.	Como resultado, o Acórdão 1973/2013-TCU-Plenário (Relator Ministro Raimundo Carreiro) determinou, entre outras medidas, que a SLTI/MP promovesse estudos no sentido de avaliar a vantajosidade de contratar diretamente das companhias aéreas o fornecimento de passagens aéreas nacionais e internacionais para a Administração Pública.
9.	A referida determinação decorreu da identificação da necessidade da Administração de conferir maior transparência ao processo, que se valia de cotações realizadas pelos sistemas próprios das agências de viagem contratadas, dando margem a fraudes como a utilização de "máscaras" que não apresentavam o menor preço e direcionamentos para determinadas companhias aéreas, por exemplo.
10.	Em atendimento à determinação contida no Acórdão 1973/2013-TCU-Plenário, o Serviço Federal de Processamento de Dados (Serpro) , a partir da demanda do extinto Ministério do Planejamento, contratou empresa para fornecer e gerenciar a ferramenta eletrônica de busca, reserva e aquisição de bilhetes, viabilizando, assim, o sistema de Propostas de Concessão de Diárias e Passagens (PCDP) , e optou pela emissão e reserva dos bilhetes aéreos diretamente com as companhias aéreas e sem intermédio das agências de viagem, que se concretizou com a realização do Credenciamento 1/2014.
11.	Insurgiu o representante contra o referido Credenciamento por meio de representação no âmbito do TC Processo 019.819/2014-5, que resultou improcedente por meio do Acórdão 1545/2017-TCU-Plenário, Relator: Aroldo Cedraz.
12.	As condições do referido credenciamento e as mais diversas possibilidades suscitadas pela ABAV-DF naquele processo foram exaustivamente analisados por esta Selog, ao longo de três anos, conforme destacado pelo Relator no voto do Acórdão 1545/2017-TCU-Plenário:
29. Diversas dúvidas suscitadas sobre a vantajosidade da opção do MPDG, alcançando, inclusive, o benefício do art. 64, §9º, da Lei 13.043/2014, decorreram das intervenções da representante nestes autos, induzindo alguns questionamentos sobre o percentual de economia da Administração Pública, assunto amplamente discutido ao longo das 13 instruções da Selog, que somaram 176 páginas, além das 88 peças apresentadas pela Abav-DF, com 1.805 páginas, distribuídas ao longo deste processo com 556 peças processuais e quase 10.000 páginas de informações, conforme histórico de movimentação que incluí à peça 557. Com tudo isso, é de se destacar que até o momento não foi possível atestar o percentual da vantagem financeira ou de eventual dano quantificável ao Erário em razão da opção de gestão do MPDG.
30. Sem embargo de que tais números e percentuais de economicidade ou mesmo de eventuais danos ao Erário sejam perseguidos em processo de fiscalização específico, preservando-se, assim, as prerrogativas fiscalizatórias constitucionais deste Tribunal, importa observar que, no que tange ao quanto foi boa a opção do MPDG, não cabe a esta Corte, a meu ver, sobrepor-se à sua legítima escolha discricionária, especialmente quando, além de não haver qualquer comprovação de prejuízo financeiro aos cofres federais, nota-se o esforço do gestor estatal em buscar racionalizar seus processos e ampliar a transparência dos atos da gestão pública. Neste caso, ainda que sua opção não representasse qualquer economia precisamente quantificável em valores financeiros, teríamos de respeitar sua escolha, uma vez que sua responsabilidade não é gastar pouco, mas gastar bem, sem dar causa a prejuízos ao Estado e de modo a garantir resultados eficientes e transparentes (...) 
13.	À época, a aquisição direta de passagens era possível em função da edição da Medida Provisória 651/2014, que visou dispensar a retenção de tributos na fonte para a contratação direta de companhias aéreas com pagamento a ser realizado com cartão de crédito corporativo, condições sem as quais o modelo de aquisição direta não seria operacional.
14.	A referida Medida Provisória foi convertida na Lei 13.043/2014, que estabelecia, no art. 59, o prazo de validade para a dispensa da referida retenção:
Até 31 de dezembro de 2017, fica dispensada a retenção dos tributos na fonte de que trata o caput sobre os pagamentos efetuados por órgãos ou entidades da administração pública federal, mediante a utilização do Cartão de Pagamento do Governo Federal - CPGF, no caso de compra de passagens aéreas diretamente das companhias aéreas prestadoras de serviços de transporte aéreo.' 
15.	A fim de dar continuidade à aquisição direta de passagens, findo o prazo estabelecido na Lei 13.043/2014, editaram-se as Medidas Provisórias 822/2018 e 877/2019.
16.	A MP 877/2019 não estabeleceu prazo para a dispensa da retenção, mas não foi, todavia, convertida em Lei e teve a vigência encerrada em 23/7/2019, data em que a Administração Pública Federal se viu obrigada a voltar a adquirir passagens aéreas por meio das agências de viagem, por ausência de previsão legal das ferramentas que viabilizavam a aquisição direta.
17.	O modelo proposto no Credenciamento 1/2020 não prevê a dispensa da retenção dos tributos e tampouco a utilização de cartão de crédito corporativo, como consta no item 15 do Projeto Básico da Contratação (peça 94, p. 10-13) , se valendo do modelo tradicional de emissão de notas fiscais e retenção de tributos, mas com a conciliação eletrônica dos bilhetes adquiridos, sem a necessidade de edição de medidas provisórias ou leis para a operacionalização do instrumento.
Análise quanto à plausibilidade jurídica e quanto à necessidade de adoção de medida cautelar:
18.	As questões trazidas aos autos pelo representante são bastante semelhantes às amplamente debatidas no âmbito do TC Processo 019.819/2014-5, tanto na instrução à peça 500 daquele processo (peça 95) quanto no voto do Ministro Relator no Acórdão 1545/2017-TCU-Plenário (peça 96) , razão pela qual a análise das alegações, nesta representação, remeterá ao exame já realizado sempre que necessário. 
19.	Alegação: as passagens aéreas devem ser objeto de licitação e, a partir de ato administrativo, a Central de Compras estabeleceu que a licitação não é mais necessária, situação que não se enquadra no art. 25 da Lei 8.666/1993 (p. 4) ; 
20.	Alegação: é incoerente o fato de não realizar licitação apenas para as companhias aéreas e, em caráter complementar, contratar agências para realizar serviços de emissão em situações em que não seja possível realizar a emissão de bilhetes para voos domésticos pela compra direta e para os voos internacionais (p. 5) ; 
21.	Análise: as alegações acima referem-se à legalidade e/ou constitucionalidade do Credenciamento e à inexigibilidade de licitação para a aquisição direta de bilhetes aéreos. Sobre este ponto, convém transcrever trechos do voto do Acórdão 1545/2017-TCU-Plenário (peça 96) . Cumpre ressaltar que, em determinados momentos, o Relator faz referência às manifestações da Serur (peça 136 e 137 do TC Processo 019.819/2014-5) e do Ministério Público de Contas (peças 322 e 509 do TC Processo 019.819/2014-5) .
44. Com as vênias de estilo, entendo que, em tese, não há possibilidade de real competição entre empresas aéreas e agências que intermedeiam a venda de passagens dessas mesmas companhias e cobram comissões por seus serviços. Por essa razão, afasto, desde logo, inclusive, os argumentos do Ministério Público de Contas, que defende só haver viabilidade legal do Credenciamento 1/2014 se as agências de viagens puderem ser credenciadas. Importante observar que, em princípio, se desconsiderarmos os descontos corporativos concedidos à Administração Pública, as passagens aéreas para determinado trecho, dia e hora, são exatamente os mesmos oferecidos tanto para o órgão público, como para as agências ou mesmo para o particular. Por óbvio, se as agências conseguem vender uma passagem por um determinado valor é porque conseguiram comprá-la/reservá-la em seus sistemas, por um preço inferior/diferenciado ou mediante o recebimento posterior de taxa de comissionamento/agenciamento. Caso contrário, estaria trabalhando de graça, o que não é factível. Nesse sentido, desde as primeiras instruções da Selog, o assunto já foi tratado nos seguintes termos: 
22. A justificativa para a contratação sem licitação ocorreu no anexo I do edital do Credenciamento (peça 2, p. 134-138) , com todos os elementos necessários para a compreensão do assunto. É fato que, enquanto o serviço prestado for o agenciamento da emissão de bilhetes aéreos, haverá concorrência referente à menor taxa de agenciamento, e não do valor das passagens. No entanto, a partir do momento que a Administração passa a abrir mão do agenciamento, não há mais a viabilidade de competição, pois o serviço adquirido, de transporte de passageiros, pode ser prestado por apenas um fornecedor, qual seja, a companhia aérea que atende à necessidade da Administração para determinado trecho, em determinado horário. Em tese, o valor disponibilizado pelas companhias para a venda da passagem seria exatamente o mesmo para qualquer agência, não havendo viabilidade de competição para a venda de passagem mais barata. (peça 13, p. 4-5 - grifei) 
46. À luz dos argumentos trazidos pela representante e das alegações do MP, entende-se que é preciso fazer distinção entre os dois objetos ora discutidos: as agências prestam o serviço de agenciamento que compreende, dentre outros, a intermediação na aquisição de passagens; as companhias aéreas vendem passagens como serviço de balcão, sem disponibilizar ao comprador qualquer mão de obra específica e exclusiva para essa transação. (peça 41, p. 6) 
47. A respeito do que a Administração deve contratar, se o serviço de agenciamento ou a compra de passagens, cumpre esclarecer que é uma escolha baseada nas condições próprias de cada contratante. Sendo assim, a compra direta de passagens, sem intermediação, pode simplesmente não ser possível para determinado órgão em função de não pertencer ao Executivo Federal, logo, não ter acesso ao SCDP, de não ter o apoio de órgão com a capacidade gerencial da Central de Compras, ou ainda, de não ter tido tempo para se habituar à nova sistemática de gerenciamento contratual, pagamentos e fiscalizações dos serviços decorrentes do Credenciamento. Nesses casos, o que se contrata é o auxílio nas operações e não as passagens propriamente ditas, o que não pode ser confundido para o deslinde da questão. (peça 41, p. 6 - grifei) 
45. Sobre a inviabilidade de competição entre agências de viagens e empresas aéreas, a própria representante reconhece que as agências não têm condições de concorrer com as empresas aéreas e, por isso, deixa evidente que está apenas defendendo o lucro de suas associadas, senão, vejamos:
Porque o governo quer se tornar uma agência de viagens e ganhar uma espécie de "remuneração" ou se apropriar do que hoje é "lucro" (remuneração lícita das agências) . (peça 1, p. 5) 
Ora, a conduta das companhias aéreas, incentivada e provocada pelo edital do próprio MPOG, nesse particular, implica até mesmo em infrações à ordem econômica, porque os descontos e as condições comerciais que estarão sendo apresentadas pelas poucas companhias aéreas são diferenciadas por demais, porque nenhum cidadão, nem qualquer empresa privada e nem mesmo agências de viagens (que somente recebem remuneração "adicional" em razão do atingimento de metas de vendas mensais, sendo essa sim, remuneração lícita, pelo trabalho de intermediação) . (peça 1, p. 14) 
Observe-se: as companhias aéreas TAM, GOL/VRG. Avianca e Azul, pela condição dominante no mercado, estão apresentando condições ao MPOG que nenhuma agência de viagens (canal de distribuição) , conseguiria. (peça 1, p. 14) 
46. Em tese, é igualmente razoável afirmar a impossibilidade de competição entre as próprias empresas aéreas, considerando que, normalmente, não há vários voos de diferentes empresas aéreas para o mesmo lugar, no mesmo dia e horário, de modo a atender necessidade específica da Administração Pública. Tal questão foi igualmente analisada pela Selog no trecho que transcrevo a seguir:
No entanto, a partir do momento que a Administração passa a abrir mão do agenciamento, não há mais a viabilidade de competição, pois o serviço adquirido, de transporte de passageiros, pode ser prestado por apenas um fornecedor, qual seja, a companhia aérea que atende à necessidade da Administração para determinado trecho, em determinado horário. (peça 13, p. 4, item 22 - grifei) 
47. O exame realizado pela Selog, ao qual me alinho neste particular, concluiu que só há viabilidade de competição entre agências de viagens, excluindo, portanto, a "possibilidade de competição entre as companhias aéreas e entre estas e as agências de viagem", senão, vejamos: 
54. Feitas essas considerações, entende-se que para o objeto "agenciamento de viagens" há competição, exclusivamente entre agências de viagens, o que enseja licitação previamente à contratação, enquanto que a "compra de passagens", realizada junto às fornecedoras que detém quase que a totalidade do mercado, prescinde de licitação por inviabilidade de competição. 
48. Portanto, uma vez afastada, em tese, a possibilidade de competição entre as companhias aéreas e entre estas e as agências de viagem, a afirmação da Serur sobre "incompatibilidade do Credenciamento 1/2014 com o ordenamento jurídico" perde seu fundamento essencial, de modo que podemos, em sentido contrário, afirmar que o Credenciamento 1/2014 deve ser considerado compatível com o ordenamento jurídico uma vez constatada a impossibilidade de competição entre as companhias aéreas e entre estas e as agências de viagem.
 (...) 
65. Não consigo enxergar onde, ou em que medida, o Credenciamento 1/2014 teria afetado o direito de licitar. O que vejo é que tal direito se refere à opção da Administração Pública e que o próprio Tribunal já afirmou a regularidade da utilização do credenciamento como alternativa viável em casos cujas particularidades do objeto contratado indiquem a inviabilidade de competição (incompatibilidade com o procedimento licitatório) ao mesmo tempo em que se admite a possibilidade de contratação de todos os interessados em oferecer o mesmo tipo de serviço à Administração Pública. Vejamos trecho do elucidativo Voto do Ministro Benjamin Zymler no Acórdão 2731/2009-TCU-Plenário: 
63. Quanto à segunda alternativa, observo que esta Corte tem considerado legal a utilização do credenciamento quando, em vista das particularidades do objeto contratado, torna-se conveniente e viável para a Administração a contratação de um número ilimitado de interessados (Acórdãos nº 642/2004 e 1.751/2004, ambos do Plenário) .
 (...) 
68. Com razão, embora o credenciamento não seja compatível com o procedimento licitatório, trata-se, na opinião dos juristas, de caso de inexigibilidade de licitação pela inviabilidade ou pela desnecessidade de competição, dado que, em tese, todos os interessados na prestação do serviço ficam disponíveis para a contratação. Assim, são exigidos os elementos prescritos no parágrafo único do art. 26 da Lei nº 8.666/93, entre eles a justificativa do preço fixado pela administração contratante. (os grifos não constam do original) 
66. Logo, uma vez que se afasta a premissa sugerida pela Serur, necessariamente há de se afastar suas conclusões, de modo que é possível afirmar que o Credenciamento 1/2014 não ofende o princípio da legalidade e, em sua abrangência, não impede o exercício dos direitos constitucionais da isonomia, da impessoalidade e da igualdade.
 (...) 
68. Uma vez que a questão da vantajosidade já foi suficientemente tratada nos itens precedentes, basta afirmar que a opção do MPDG em adotar o modelo de credenciamento, já reconhecido como opção legal pelo TCU, deve ser respeitada, porque não fere direitos subjetivos das agências de viagens, além de atender adequadamente os critérios de inexigibilidade de licitação previstos na Lei 8.666/93. Ademais, não vem ao caso supor a aplicabilidade do credenciamento em casos diversos, cujas características não são idênticas ao que se analisa neste processo. Reproduzo, a seguir, a análise da Selog que, a meu ver, afasta, de modo satisfatório, as premissas da Serur e atesta a legalidade do Credenciamento 1/2014:
22.	Tendo em vista a análise anteriormente realizada e também a manifestação do Relator, mantém-se o posicionamento já definido, de que o Credenciamento é legal e que há inviabilidade de competição entre as companhias aéreas na emissão direta de bilhetes, razão pela qual as alegações do representante devem ser consideradas improcedentes quanto a este ponto.
23.	Alegação: ocorreram reuniões fechadas entre membros da Central de Compras do Ministério da Economia e das companhias aéreas para tratar da contratação (p. 4) ; 
24.	Análise: as atas das reuniões realizadas com a Associação Brasileira das Empresas Aéreas (Abear) e com as companhias aéreas encontram-se à peça 97. 
25.	Considerando a inexigibilidade de licitação e também a complexidade da operação, que exige a integração de sistemas e a negociação dos descontos estabelecidos nos acordos corporativos, não há qualquer óbice à realização de reuniões com as partes envolvidas, cujo conteúdo consta no processo administrativo da contratação, com as respectivas atas, razão pela qual não se vislumbra irregularidade.
26.	Alegação: as agências de viagem precisariam ser ouvidas, em respeito às garantias do contraditório e da ampla defesa, uma vez que exercem atividade com expressa definição na Lei 12.974/2014, e são as únicas capazes de realizar a gestão de viagens com sistemas e sem custos aos clientes (p. 5 e 7) ;
27.	Análise: acerca da previsão legal da atividade exercida pelas agências de viagem, a Selog se pronunciou na instrução do TC Processo 019.819/2014-5 (peça 95) :
150. Nas peças 109, 127, 134 e 264, questionam-se basicamente a legalidade da emissão direta e aspectos referentes à competência privativa das agências de viagem na intermediação da compra de bilhetes aéreos. Segundo o representante, haveria desvio de função de servidores para executar atividades fora de suas atribuições de carreira, contrariamente às Leis 11.771/2008 e 12.974/2014, que atribuem exclusividade às agências para elaboração de itinerários de viagens. 
151. A esse respeito, a Selog concluiu (peça 293) que quem exerce o papel de elaborador dos roteiros e escolha dos voos, mesmo quando há uma agência contratada, é o próprio agente público, não sendo plausível a alegação de que a competência exclusiva das agências de viagem conferida pelas Leis 11.771/2008 e 12.974/2014 estaria sendo desrespeitada em função da compra direta, a qual não trouxe inovações no que se refere à montagem do itinerário em relação à forma como a Administração já vinha contratando junto às agências de viagem.
28.	Quanto à alegação de que são as únicas capazes de realizar a gestão de viagens com sistemas e sem custos aos clientes, convém transcrever trecho do posicionamento do Ministro Benjamin Zymler durante o julgamento do TC Processo 019.819/2014-5, na sessão ordinária do Plenário, no dia 4/3/2015, no sentido de que "estaríamos impedindo que a Administração faça aquilo que eu, que V. Exª faz, que é comprar passagens diretamente pela internet".
29.	No que diz respeito à alegada necessidade de as agências de viagem serem ouvidas, em respeito ao contraditório e à ampla defesa, o que deve constar do processo administrativo é a justificativa da escolha adotada, demonstrando ser a que melhor atende aos interesses da Administração, como consta no item 3 do projeto básico (peça 94, p. 2 - notas técnicas à peça 100) .
30.	Uma vez que as agências de viagem não possuem qualquer direito subjetivo ou contratual relativo à obrigatoriedade da utilização do modelo de agenciamento, o que possibilitaria  o contraditório e ampla defesa, as alegações do representante devem ser consideradas improcedentes quanto a este ponto.
31.	Alegação: apesar de a Central de Compras do Ministério da Economia afirmar que o contrato é de transporte, as rubricas orçamentárias são as mesmas utilizadas para o pagamento das agências de viagem, tratando-se, portanto, do mesmo objeto (p. 6) ;
32.	Análise: independentemente da rubrica orçamentária utilizada para a contratação, é notório que a emissão direta de passagens visa eliminar o custo com o serviço de agenciamento na emissão de passagens aéreas realizado pelas agências de viagem quando não necessários, não havendo qualquer irregularidade nessa conduta, razão pela qual as alegações do representante devem ser consideradas improcedentes quanto a este ponto.
33.	Alegação: as agências de viagem não poderiam ter sido excluídas da compra direta porque são as únicas que conseguem, na mesma plataforma, disponibilizar todos os voos de todas as companhias aéreas nacionais e internacionais, interligadas ou não, sem custos aos clientes (p. 7) ;
34.	Análise: consta na instrução da Selog no TC Processo 019.819/2014-5 que as emissões diretas representam 95% do total das aquisições de bilhetes aéreos pela Administração (peça 95, p. 32, item 283) , o que significa que os voos nacionais com as três principais companhias aéreas do País, quais sejam, Gol, Latam e Azul, representam 95% das emissões de passagens da Administração Pública Federal. 
35.	As emissões residuais, que representam os voos internacionais e os operados por companhias aéreas regionais, eram todas emitidas, naquela ocasião, por uma única agência de viagem contratada para atender a todos os órgãos do Poder Executivo Federal, não havendo qualquer necessidade de utilização de uma plataforma que interligue todos os voos de companhias aéreas nacionais e internacionais, razão pela qual as alegações do representante quanto a este ponto devem ser consideradas improcedentes.
36.	Alegação: Relatório da CGU (peça 92) aponta perdas de R$ 140 milhões por atraso em emissões, mas tal fato não é imputável às agências, pois há anos já deveriam os gestores terem feito exigência de sistemas de autoatendimento pelas agências (p. 8) ;
37.	Alegação: a própria CGU confirma que é possível licitar com agências com segurança e sem alterar qualquer norma da legislação (p. 9) ;
38.	Análise: O relatório da CGU, cujo título é a "Avaliação da política de emissão de passagens aéreas adotada pelos órgãos e entidades da Administração direta, autárquica e fundacional do Poder Executivo Federal" encontra-se à peça 98. 
39.	Uma síntese das conclusões verificadas após a avaliação encontra-se à p. 4:
O presente trabalho demonstrou que o atual modelo de aquisição de passagens aéreas não é vantajoso, que a Administração deixa de obter descontos e benefícios por não possuir acordos corporativos celebrados com as companhias aéreas e que adquire passagens com pouca antecedência e por preços superiores aos praticados no mercado. Além disso, evidenciou-se que o fluxo administrativo do processo de aquisição de passagens é ineficiente.
Observaram-se oportunidades de redução de gastos públicos mediante a elevação da antecedência mínima de aquisição de bilhetes aéreos e a negociação de descontos junto às companhias aéreas. Ademais, recomendou-se a substituição do atual modelo de aquisição de passagens aéreas, a negociação de benefícios no âmbito de acordos corporativos junto às companhias, a simplificação do fluxo do processo administrativo, a alteração do regramento relativo ao cancelamento de bilhetes e a revisão dos mecanismos de controle interno com fundamento no gerenciamento de riscos do macroprocesso de aquisição de passagens aéreas.
40.	Em que pese o representante citar o valor de R$ 140 milhões em perdas, o relatório consigna o valor de R$ 87 milhões a R$ 120 milhões de economia se 70% dos bilhetes fossem emitidos com prazo de 21 ou 28 dias de antecedência da data do voo. (peça 98, p. 43-44) .
41.	A importância da antecedência na emissão dos bilhetes também foi abordada na instrução da Selog no TC Processo 019.819/2014-5 (peça 95, p. 15-17) , mas não possui qualquer relação com o sistema de emissão de passagens, estando vinculada à capacidade de organização da Administração Pública ao planejar com antecedência as viagens e emitir os bilhetes com maior desconto. Eventuais prejuízos resultantes da emissão tardia ocorrerão tanto no modelo de agenciamento quanto na aquisição direta de passagens, razão pela qual consideram-se improcedentes as alegações do representante quanto a este ponto.
42.	O representante alegou, ainda, que a CGU confirmou que é possível licitar com as agências de viagem com segurança e sem alterar qualquer norma da legislação em função do seguinte trecho do relatório da CGU (peça 98, p. 28) : 
Verificou-se que, nos modelos de contratação da Caixa Econômica Federal e da Petrobras, existem acordos comerciais vigentes que dão direito a benefícios e descontos quando da aquisição de bilhetes aéreos.
Nesse modelo, as passagens aéreas são adquiridas mediante agenciamento de viagens com selfbooking próprio, ficando a cargo da agência de viagens contratada estabelecer comunicação com a ferramenta utilizada para contabilização e faturamento das viagens.
43.	Ainda que a Caixa Econômica Federal e a Petrobras tenham optado pelo modelo de agenciamento, ressalta-se que a Administração já possui um sistema disponível para a emissão direta de passagens, sendo uma escolha do gestor a melhor forma de aquisição dentre as disponíveis, não havendo nenhuma obrigatoriedade de contratação com as agências de viagem.
44.	Não há, portanto, qualquer impedimento para que a Administração utilize o sistema de aquisição direta de passagens, razão pela qual as alegações do representante quanto a este ponto sejam consideradas improcedentes.
45.	Alegação: para a realização da licitação, não ocorreu a análise de impacto regulatório prevista no art. 5º da |Lei 13.874/2019, em que deveriam ter sido consideradas questões como afastamento das microempresas (LC 123/2006) e da regulação das agências pela Lei 12.974/2014, mais reflexos de tributação concentrada, perda de empregos e renda pelos estados e Distrito Federal (p. 9) 
46.	Análise: o art. 5º da Lei 13.874/2019 estabelece: 
Art. 5º As propostas de edição e de alteração de atos normativos de interesse geral de agentes econômicos ou de usuários dos serviços prestados, editadas por órgão ou entidade da administração pública federal, incluídas as autarquias e as fundações públicas, serão precedidas da realização de análise de impacto regulatório, que conterá informações e dados sobre os possíveis efeitos do ato normativo para verificar a razoabilidade do seu impacto econômico.   (Regulamento) 
Parágrafo único. Regulamento disporá sobre a data de início da exigência de que trata o caput deste artigo e sobre o conteúdo, a metodologia da análise de impacto regulatório, os quesitos mínimos a serem objeto de exame, as hipóteses em que será obrigatória sua realização e as hipóteses em que poderá ser dispensada.
47.	O Credenciamento 1/2020 foi realizado sem qualquer edição ou alteração de atos normativos, razão pela qual não se aplica o disposto no art. 5º da Lei 13.874/2019, devendo ser considerada a representação improcedente quanto a este ponto.
48.	Alegação: houve desrespeito ao princípio da impessoalidade (p. 10-11) ; 
49.	O representante questiona a forma de pagamento, que será diferente do contrato a ser firmado com agência de viagem para as emissões residuais de passagem; afirma que no projeto básico não haveria previsão de multa; as garantias contratuais são dispensadas; não há exigências de índices contábeis para qualificação econômico-financeira; apresenta regra de remuneração por atraso da Administração sem respaldo específico na Lei 8.666/1993; na gestão, as tarifas serão enviadas pelas próprias companhias aéreas, sendo impossível de se fiscalizar o real preço de mercado com ferramenta externa e isenta; e ao contrário das agências, nesse projeto das aéreas nenhum emprego é criado.
50.	Análise: inicialmente, convém destacar que o Credenciamento não representa o contrato regular de prestação de serviços de transporte pelas companhias aéreas à Administração, mas sim um instrumento utilizado para cadastrar as companhias aéreas, em que cada bilhete aéreo corresponde a um contrato de prestação de serviços, com condições próprias. Destaca-se trecho da instrução da Selog no âmbito do TC Processo 019.819/2014-5 (peça 95, p. 8) 
70. Trata-se de um credenciamento diverso do tradicionalmente realizado pela Administração, em virtude de abranger um mercado em que não é possível licitar o objeto a ser adquirido e nem estabelecer o preço do serviço com antecedência, em que a Administração reuniu os possíveis fornecedores com o intuito de promover a diminuição dos preços dos bilhetes e, com essa ação, auferir economia de recursos públicos, em procedimento que abrange cerca de 95% do total de emissões da APF (quantitativo informado pelo MPDG no item 3.2.2 da peça 467, p. 15) .
51.	Observe que as companhias aéreas disponibilizam os voos e a Administração, a seu critério, seleciona os trechos e horários de acordo com as suas necessidades, sendo que cada bilhete, como afirmado acima, representa um contrato de prestação de serviços de transporte, com regras próprias que dependem das condições no momento da emissão.  
52.	Quanto à ausência de exigência para qualificação econômico-financeira de índices contábeis, nos termos do art. 31, §5º da Lei 8.666/1993, conforme art. 37, inciso XXI, da Constituição Federal, as exigências de qualificação técnica e econômica devem se limitar às indispensáveis à garantia do cumprimento do contrato. No caso, concluiu-se que não há necessidade de exigência de que as companhias aéreas apresentem índices contábeis iguais ou superiores a um. Cumpre lembrar que os voos estarão disponíveis e ocorrerão independentemente de a Administração adquirir bilhetes, condição que se assemelha a um contrato de adesão, onde a contratada estabelece todas as condições e a contratante (Administração) , se concordar com as condições, adquire o bilhete, sendo inaplicáveis, pelo mesmo motivo, cláusulas referentes ao pagamento de multas por eventual descumprimento contratual por parte da contratada.
53.	Quanto à alegação de que o pagamento será realizado em uma só fatura e pontual e de forma centralizada no Ministério da Economia, a regra estabelecida no item 15.9.1 do projeto básico em nada difere das regras estabelecidas em qualquer contrato firmado pela Administração, conforme previsto no art. 40, inciso XIV, "a" da Lei 8666/1993.
54.	O representante questiona, também, a cláusula prevista no item 15.18 do projeto básico (peça 94, p. 13) , que estabelece uma regra de remuneração por atraso da Administração. A previsão contratual de atualização financeira no caso de atraso do pagamento da Administração está em acordo com a jurisprudência do TCU estabelecida no Acórdão 1920/2011-TCU-Primeira Câmara, relator: Ministro Ubiratan Aguiar, e também de acordo com o previsto na alínea "c" e "d" do inciso XIV do art. 40 da Lei 8.666/1993.
55.	Quanto à alegação de que as tarifas serão enviadas pelas próprias companhias aéreas, sendo impossível de se fiscalizar o real preço de mercado com ferramenta externa e isenta, essa possibilidade foi aventada pela Selog durante a análise do TC Processo 019.819/2014-5, o que resultou na realização de Inspeção para a coleta de dados, por amostragem, visando à comparação entre os valores obtidos mediante consulta ao buscador do SCDP e os obtidos diretamente nos sites das companhias aéreas, sem que fosse identificada qualquer irregularidade (peça 500, p. 5, itens 35-38) .
56.	Quanto à ausência de geração de empregos com a opção da Central de Compras pela aquisição direta, convém transcrever trecho do voto do Ministro Relator no Acórdão 1545/2017-TCU-Plenário (peça 96, p. 11-12) :
60. Quanto à tutela de interesses específicos visando a incentivar atividades econômicas, é fato que se pode extrair de diversos normativos tal opção estatal. Exemplo disso é a política pública de incentivo ao desenvolvimento da atividade empresarial nacional. Neste caso, a própria Constituição Federal de 1988, nos seus artigos 170, IX e 179, já garantiu tratamento favorecido, diferenciado e simplificado às Micro e Pequenas Empresas, o que foi melhor detalhado na Lei Complementar 128/2008 e na Lei 123/2006 - Estatuto Nacional da Microempresa e da Empresa de Pequeno Porte - que, inclusive, no Capítulo V, arts. 42 a 49, estabeleceu normas gerais com objetivo de garantir acesso aos pequenos empreendimentos aos contratos governamentais. Isso é uma forma de deixar claro o interesse do Estado na promoção do desenvolvimento econômico e social inclusive pela orientação de preferências nas contratações públicas. 
61. Entretanto, no caso das agências de viagem, afora as garantias gerais conferidas a todos os seguimentos empresariais, indistintamente, não se tem notícia de alguma política pública específica que obrigue a Administração Pública a pagar mais caro por seus serviços a título de incentivo desse setor empresarial. Resta, pois, ao gestor público, ordinariamente, em suas contratações, atender aos princípios insculpidos no art. 37 da CF/88 e aos ditames específicos das leis que regulam os procedimentos licitatórios.
57.	Não há indícios, portanto, de desrespeito ao princípio da impessoalidade, razão pela qual as alegações do representante quanto a este ponto devem ser consideradas improcedentes.
58.	Alegação: em relação ao edital do Credenciamento 1/2014, identificou a supressão da exigência de desconto mínimo de 15% e outras diferenças (p. 11-14) ;
59.	Análise: Ainda que o extinto Ministério do Planejamento, à época do trâmite do TC Processo 019.819/2014-5, alegasse economia de até 30% com a emissão direta de passagens aéreas (peça 95, p. 19, item 162) , a Selog sempre adotou uma postura conservadora em relação aos reais descontos obtidos por meio da aquisição direta de passagens aéreas (peça 95, p. 19) :
170. Dessa forma, consideraram-se como vantagens financeiras apenas os descontos constantes nos acordos corporativos, que variam de 0% a 5%, uma vez que não há, nos acordos, cláusula que obrigue descontos além dos previstos contratualmente, tampouco garantias de que descontos maiores que os acordados decorrem de vantagem oferecida exclusivamente ao governo, em função da compra direta, ou se consiste em oferta aleatória extensível a qualquer comprador ou, ainda, se decorre de variações mercadológicas (como as citadas na peça 318) .
60.	Assim, a supressão dos termos que estabeleciam o desconto mínimo de 15% no edital do Credenciamento 1/2020 em relação ao Credenciamento 1/2014, não possui qualquer efeito prático e apenas adequa o edital à realidade então identificada pela Selog, razão pela qual as alegações do representante quanto a este ponto devem ser consideradas improcedentes.
61.	Alegação: a emissão dos bilhetes por meio do sistema da empresa Envision equivale à existência de um intermediário no processo de emissão dos bilhetes (p. 17) 
62.	Análise: a Selog analisou a contratação da empresa Envision (peça 95, p. 38-40) a partir de solicitação expressa do Relator em função de petição protocolada pela Abav com a mesma argumentação agora realizada:
359. Ao se comparar as emissões realizadas na compra direta, tecnicamente viabilizada pela Envision, com as compras intermediadas pelas agências de viagem, ainda que fosse considerada uma eventual taxa de agenciamento igual a zero, como praticado em contratos anteriores da APF (ressalvando-se que não se considera apropriada essa comparação, uma vez que não se verifica o uso do buscador acoplado ao SCDP quando se praticava tal taxa) , a primeira ainda resulta em uma situação mais vantajosa à Administração em função dos descontos aplicados com base nos acordos corporativos. No ano de 2016, considerando apenas os descontos mínimos ofertados nos acordos corporativos com as companhias aéreas, o valor dos descontos suplantará os gastos com o Envision em, no mínimo, R$ 3.033.318,66, conforme analise realizada nos itens 161 a 200 dessa instrução.
 (...) 
362. Dessa forma, conclui-se que, ao contrário do que alega o representante, os pagamentos realizados à Envision não possuem característica de agenciamento, e não representam afronta à legislação vigente que estabelece a competência privativa das agências de turismo no agenciamento para a emissão de passagens aéreas, tanto é assim que as próprias agências de viagem se utilizam desse tipo de serviço remunerado, tendo empresas como a Envision como suas parceiras comerciais.
63.	Reitera-se o posicionamento anteriormente exarado pela Selog, uma vez que não há nenhuma alteração aparente no modelo de contratação da empresa Envision, razão pela qual devem ser consideradas improcedentes as alegações do representante quanto a este ponto.
64.	Alegação: há falta de gestão no gerenciamento da emissão direta de passagens aéreas (p. 18) .
65.	Alegação: as perdas não contabilizadas foram muito maiores do que a economia de 2,655% verificada no processo (p. 21) ; 
66.	Alegação: a aquisição direta de passagens resultou em perdas de R$ 400.795.679,42 (p. 23) ; 
67.	Alegação: não houve a aplicação do art. 64, § 9º, da Lei 9.430/1996 na retenção de 7,05%de tributos, o que resultou no valor de R$ 59.148.533,82 não fiscalizados (p. 21) ;
68.	Alegação: ao contrário das emissões com agências, que otimizam voos de ida e volta em um mesmo bilhete, a compra direta contém enorme quantidade de viagens com passagens distintas de ida e volta. (p. 22) . 
69.	O representante apresentou gráficos em que aponta que 42% dos bilhetes estão em situação final não informada, que 33% da despesa dos bilhetes se encontra sem situação final informada, que 89% da despesa com cancelamentos ficou em prejuízo definitivo e que 17% dos cancelamentos não possuem reembolso sequer de taxas de embarque.
70.	Análise: convém reiterar o posicionamento da Selog no âmbito do TC Processo 019.819/2014-5, de que o Sistema é complexo e, mesmo depois de alguns anos de operação, é bastante provável que ainda esteja em desenvolvimento, com novas funcionalidades sendo introduzidas continuamente, como destacado pelo Relator no voto do Acórdão 1545/2017-TCU-Plenário (peça 96, p. 5) :
32. Entretanto, como do exame da legalidade resvalou-se para a avaliação da vantajosidade do novo modelo, nas duas últimas instruções produzidas pela Selog, foi aventada a possibilidade de prejuízo decorrente da ausência, neste momento, do módulo de emissão round trip (emissão de bilhetes ida e volta) e do módulo de reembolso (remarcação de bilhetes) no modelo de credenciamento. Dessas avaliações, importa registrar que a Selog, além de não ter aferido qualquer prejuízo, mesmo que temporário, reconheceu que o sistema que gerencia as compras é complexo e está em aperfeiçoamento constante, senão vejamos: 
439. Embora devam ser computados no modelo de credenciamento, neste momento, como perdas não mensuráveis, à exceção da retenção de impostos (estimados, no item 235, em R$ 30.444,87 mensais) , há oportunidades de melhorias e ganhos quando da implantação dos módulos de emissão de bilhetes de ida e volta em conjunto (round trip) , de pedido automático de reembolso e de retenções de impostos na fonte para as aquisições de bilhetes aéreos utilizando o CPGF. Há de se considerar que a aquisição direta é recente e o sistema que gerencia as compras é complexo e está em aperfeiçoamento constante . (peça 500, p. 48) 
71.	O pagamento das passagens, no novo modelo, ocorrerá mediante conciliação eletrônica (peça 94, p. 10, itens 15.2 e 15.2.1) :
15.2. A CONTRATADA deverá disponibilizar relatórios eletrônicos à CONTRATANTE ou permitir acesso ao seu banco de dados (ou outro meio) de todas as movimentações de passagens emitidas pelo Governo Federal, contendo informações relevantes para apuração dos valores e de possíveis inconsistências e/ou divergências nos resultados apresentados, para fins de realização de conciliação eletrônica pela Contratante.
15.2.1. A conciliação eletrônica consiste no processo de comparação entre o relatório apresentado pela CONTRATADA com todas as transações de compra de passagens aéreas, realizada por períodos, e os relatórios operacionais extraídos do Sistema de Concessão de Diárias e Passagens, que de forma automatizada irá realizar.
72.	Assim, verifica-se um esforço da Administração, no Credenciamento 1/2020, no sentido de reduzir o número de bilhetes sem conciliação final, de forma que a prestação de contas após o voo ocorra de maneira automatizada. Além disso, não há impedimento a que a Selog realize novo acompanhamento, se necessário, para verificar as condições de operacionalização do sistema de aquisição direta de passagens aéreas, nos termos do item 9.8 do Acórdão 1545/2017-TCU-Plenário, sem a necessidade de qualquer medida adicional ou pedido de informações ao Ministério da Economia quanto a este ponto.
73.	Os demais percentuais apresentados pelo representante aparentam estar dentro da normalidade, uma vez que os valores não devolvidos em voos cancelados, que representariam "perda definitiva" (peça 1, p. 19) , totalizam R$ 5.012.489,91, correspondendo a uma pequena fração (1,49%) dos R$ 336.234.226,67 anuais estimados (peça 94, p. 15) . 
74.	É natural que diversos voos sejam cancelados na dinâmica de viagens da Administração Pública Federal, o que resulta na aplicação de penalidades em caso de alteração, cancelamento e "no show", e o percentual de 1,49% verificado não parece ser desproporcional.
75.	Quanto à alegação de que 17% dos voos cancelados não tiveram a taxa de embarque reembolsada, o número também não aparenta ser desproporcional. É sabido que passagens promocionais, com baixo valor de aquisição, apresentam condições desfavoráveis ao adquirente no caso de cancelamento, sendo razoável que alguma fração dos voos cancelados se encontre em tal situação, em que não há vantagem em solicitar o reembolso, pelo fato de as taxas de cancelamento ou alteração possuírem valor mais elevado do que o próprio bilhete, situação em que se torna mais vantajosa a aquisição de novo bilhete.
76.	O representante trouxe aos autos, ainda, quadro à peça 1, p. 23, em que alega que a aquisição direta de passagens teria gerado perdas no valor de R$ 400.795.679,42, que estariam divididos da seguinte forma: i) R$ 12.512.821,92 relativos a custo de tecnologia da informação e taxas de emissões pela intermediária Envision; ii) R$ 59.148.533,82 a título de impostos não retidos nem fiscalizados; iii) R$ 52.268.846,20 relativos e perdas definitivas de recursos com cancelamentos e; iv) R$ 276.865.477,48 decorrentes de valores de bilhetes sem gestão ou status de uso ou reembolso.
77.	No voto do Relator no âmbito do TC 019.819-2014-5, este ressaltou que:
30. Sem embargo de que tais números e percentuais de economicidade ou mesmo de eventuais danos ao Erário sejam perseguidos em processo de fiscalização específico, preservando-se, assim, as prerrogativas fiscalizatórias constitucionais deste Tribunal, importa observar que, no que tange ao quanto foi boa a opção do MPDG, não cabe a esta Corte, a meu ver, sobrepor-se à sua legítima escolha discricionária, especialmente quando, além de não haver qualquer comprovação de prejuízo financeiro aos cofres federais, nota-se o esforço do gestor estatal em buscar racionalizar seus processos e ampliar a transparência dos atos da gestão pública. Neste caso, ainda que sua opção não representasse qualquer economia precisamente quantificável em valores financeiros, teríamos de respeitar sua escolha, uma vez que sua responsabilidade não é gastar pouco, mas gastar bem, sem dar causa a prejuízos ao Estado e de modo a garantir resultados eficientes e transparentes. Isso fica claro em trechos da penúltima instrução da Selog, senão, vejamos: 
242. Além disso, devem ser consideradas como vantagens do modelo a transparência do processo e a melhoria da gestão dos contratos para aquisição de passagens aéreas (racionalização do processo) , além da manutenção de tarifa por maior tempo (72 h) e da considerável possibilidade de descontos corporativos não quantificados nesta instrução em, ao menos, parte dos bilhetes emitidos pela Gol e Avianca ... (peça 500, p. 28-29) 
331. O armazenamento das informações de classes e regras tarifárias e o posterior cruzamento dessas informações, por meio do SCDP, com os valores informados pelas companhias, com a geração de relatórios para o administrador do reembolso, em caso de inconsistências, torna o processo transparente, passível de fiscalização a qualquer tempo e preciso por não necessitar de interferências manuais no momento do cálculo das multas e taxas ... (peça 500, p. 37) 
31. É importante notar, também, que a Abav-DF atua com excepcional esforço no firme propósito de tutelar os interesses privados e comerciais de seus associados, enquanto ao gestor governamental e ao Tribunal competem tutelar os interesses públicos, não sendo razoável, neste contexto em que há dificuldade para se demonstrar com precisão vantagens financeiras, dar mais valor às suposições do representante do que às afirmações do MPDG, a ponto de colocar em dúvida suas intenções, especialmente quando sobejam indícios de que está perseguindo a economia, a racionalização e a transparência da gestão (...) 
78.	À época, em função de inúmeras variáveis atinentes ao processo de emissão direta de passagens, que envolviam desde os descontos firmados nos acordos corporativos até a eventual redução de pessoal dedicado à emissão e controle das passagens aéreas nos mais diversos órgãos da Administração Pública Federal, concluiu-se que não era possível precificar com exatidão a economicidade do modelo e que os benefícios da aquisição direta de passagens não seriam, necessariamente, financeiros, mas sim resultantes da transparência que o modelo apresentava e do maior controle que a Administração teria condições de exercer sobre o processo de emissão de bilhetes aéreos (peça 95, p. 19-28) .
79.	Na ocasião, os custos do contrato com a empresa Envision, elencados pelo representante foram considerados como prejuízo (peça 1, p. 23) mas são, na verdade, despesas inerentes ao processo.
80.	Quanto aos supostos impostos não retidos nem fiscalizados, estes não podem ser considerados como prejuízo ou despesa, como já analisado pela Selog (peça 95, p. 27) :
234. A análise conclusiva da questão foi realizada na instrução à peça 293 (p. 25-26, itens 214- 218) . Na ocasião, ressaltou-se que o representante tratou a questão como desoneração tributária, quando, na verdade, a Administração deixava de reter os impostos (IRPJ, CSLL, PIS e COFINS) no momento da emissão, para pagamento posterior (em trinta dias) , não sendo considerada renúncia de receita, nos termos do §9º do art. 64 da Lei 9.430/1996, acrescentado pela Medida Provisória 651/2014, convertida na Lei 13.043/2014, que dispõe sobre a legislação tributária federal, dispensando a retenção dos tributos na fonte sobre os pagamentos efetuados pelo Poder Público Federal no caso de compras de passagens mediante a utilização do CPGF até 31/12/2017.
81.	Já as perdas definitivas de recursos com cancelamentos, no suposto valor de R$ 52.568.846,20 (peça 1, p. 23) são inerentes ao processo de aquisição de passagens aéreas pela Administração e ocorrerão tanto no modelo de aquisição direta quanto no de agenciamento, razão pela qual não podem ser enumerados como uma despesa resultante do modelo de aquisição direta. 
82.	A suposta parcela de R$ 276.865.477,48 (peça 1, p. 21) seria decorrente de bilhetes sem gestão ou status de uso ou reembolso, que significa que a conciliação do bilhete no Sistema não foi concluída. Ainda que a não fiscalização dos bilhetes, caso ocorra, possa ser uma falha de gestão da Administração, não é correto afirmar que todo esse montante tenha resultado em prejuízo.
83.	O fato de os bilhetes não terem a conciliação concluída não significa que resultaram em prejuízo. Isso porque, neste grupo, há os bilhetes que foram utilizados de forma regular, sem cancelamento ou qualquer irregularidade (a maioria, provavelmente, tomando-se por base a proporção de bilhetes voados e cancelados apontada pelo próprio representante à peça 1, p. 21) , e o que não ocorreu foi a conciliação final. O Credenciamento 1/2020 apresentou solução para esse problema, uma vez que prevê a conciliação automática dos bilhetes, como supracitado, o que reduzira consideravelmente o número de bilhetes sem conciliação final.
84.	Assim, analisadas cada umas das situações aventadas pelo representante (peça 1, p. 23) , conclui-se pela improcedência da alegação de que a venda direta de passagens teria resultado em perdas de R$ 400.795.679,42, sem prejuízo de que a Selog realize novo acompanhamento, se necessário, para verificar as condições de operacionalização do sistema de aquisição direta de passagens aéreas, nos termos do item 9.8 do Acórdão 1545/2017-TCU-Plenário.
85.	Quanto à alegação de que, no modelo anterior, havia diversos bilhetes distintos de ida e de volta, tal questão foi aventada pela Selog, considerada pelo Relator no voto do Acórdão 1545/2017-TCU-Plenário e solucionada com a implementação de um módulo de emissão de passagens de ida e volta, não sendo um fato novo que enseje explicações por parte do Ministério da Economia.
32. Entretanto, como do exame da legalidade resvalou-se para a avaliação da vantajosidade do novo modelo, nas duas últimas instruções produzidas pela Selog, foi aventada a possibilidade de prejuízo decorrente da ausência, neste momento, do módulo de emissão round trip (emissão de bilhetes ida e volta) e do módulo de reembolso (remarcação de bilhetes) no modelo de credenciamento. Dessas avaliações, importa registrar que a Selog, além de não ter aferido qualquer prejuízo, mesmo que temporário, reconheceu que o sistema que gerencia as compras é complexo e está em aperfeiçoamento constante, senão vejamos: 
439. Embora devam ser computados no modelo de credenciamento, neste momento, como perdas não mensuráveis, à exceção da retenção de impostos (estimados, no item 235, em R$ 30.444,87 mensais) , há oportunidades de melhorias e ganhos quando da implantação dos módulos de emissão de bilhetes de ida e volta em conjunto (round trip) , de pedido automático de reembolso e de retenções de impostos na fonte para as aquisições de bilhetes aéreos utilizando o CPGF. Há de se considerar que a aquisição direta é recente e o sistema que gerencia as compras é complexo e está em aperfeiçoamento constante. (peça 500, p. 48) 
33. Portanto, ao mesmo tempo que reconhecemos as dificuldades e o custo adicional de se implementar um modelo inovador, identificamos diversos indícios de vantajosidade do novo modelo, não só sob o ponto de vista financeiro, mas também em relação ao ganho de transparência e de racionalização do processo de gestão dos contratos para aquisição de passagens aéreas, razão pela qual afasto, neste momento, o exame da economicidade como fator preponderante da análise da legalidade do Credenciamento 1/2014. Afinal, em termos de gestão pública, substituir um modelo obscuro por um transparente, por si só, já justificaria a opção do administrador estatal, ainda que isso não representasse nenhuma economia financeira.
86.	As observações da Selog sobre a implementação do módulo de emissão de viagens round trip resultaram em determinação contida no item 9.8 do Acórdão 1545/2017-TCU-Plenário:
9.8. determinar à Segecex a abertura de processo específico de acompanhamento com o fim de verificar, no âmbito do Ministério do Planejamento e do Serpro, eventual risco de dano ao Erário em razão das funcionalidades do Sistema de Concessão de Diárias e Passagens (SCDP) , em especial no que diz respeito à implementação dos módulos de alteração e remarcação de bilhetes e de aquisição de trechos de ida e volta no mesmo bilhete (round trip) e ao estudo de alternativas à liquidação e recolhimento automático de tributos na fonte para as aquisições de bilhetes aéreos utilizando o CPGF, tendo em vista as datas fornecidas pelos dois órgãos (31/3/2017, 30/6/2017 e 31/12/2017, respectivamente) ;
87.	O atendimento da determinação ocorreu por meio do acompanhamento desenvolvido no âmbito do TC Processo 023.159/2017-0. Na instrução à peça 11 daquele processo, consta que: 
51. De acordo com informação apresentada, foram implantados os módulos de remarcação de bilhetes e de aquisição direta de bilhetes de ida e volta (round trip) . Conforme item 40 do relatório que fundamentou o Acórdão 1545/2017-TCU-Plenário, relator Ministro Aroldo Cedraz, a implementação dos módulos era essencial para evitar eventuais perdas financeiras no modelo, considerando-se inegável a racionalização de procedimentos, a eficiência e a transparência que a implantação dos módulos proporciona.
88.	Assim, a emissão de bilhetes com apenas um trecho era a única opção no início da operação do Sistema de aquisição direta de passagens, mas o Ministério implementou o módulo de emissão round trip posteriormente, solucionando a questão, razão pela qual as alegações do representante quanto a estes pontos devem ser consideradas improcedentes.
Demais considerações
89.	Após a representação à inicial deste processo, o representante trouxe aos autos as informações às peças 89 a 91, sem que representem fatos novos, todavia.
90.	Feitas essas considerações, propõe-se indeferir o pedido de medida cautelar, uma vez ausente o pressuposto da plausibilidade jurídica, essencial para sua concessão 
91.	Dessa forma, analisadas todas as questões trazidas aos autos pelo representante, os elementos constantes dos autos permitem, desde já, a avaliação quanto ao mérito da presente representação como improcedente."
Em despacho monocrático de 12/4/2021, acompanhei as conclusões da Selog e indeferi o pleito de ingresso como interessado formulado pela Abav por não ter a associação demonstrado, de forma clara e objetiva, razão legítima para intervir no processo, com fundamento no art. 146, §§1º e 2º do RI/TCU (peça 123) .
Inconformada, a associação interpôs agravo, o qual requer seja conhecido e provido de forma a ser admitida como interessada nos autos (peça 135) .
Transcrevo, a seguir, suas razões recursais:
"3. DAS QUESTÕES DE LEGITIMIDADE E INTERESSE PARA O PROCESSO E ESTE AGRAVO 
Considerando que parte dos temas abaixo de repetem entre argumentos para estar no processo, como interessada, como de recorrer, pede-se vênia para adiantar uma parte dos fundamentos desde logo, que comprovam que a ABAV-DF atende a todos os requisitos não apenas para estar como interessada no processo, bem como as recursais para este agravo, uma vez que: 
1) a legitimidade está presente por ser incontestável que a entidade possui, como alertado na inicial da representação, no artigo 3º do Estatuto o objetivo de defender interesses legítimos das agências de turismo constituídas e em funcionamento no Distrito Federal (muitas detentoras das contas não apenas do próprio TCU, da CGU, da Presidência da República, da AGU, do próprio Ministério da Economia e outros contratos federais atingidos com a 'não licitação' combinada de modo 'pessoal' em reuniões nas quais foram até feitas as 'negociações' do que é 'inegociável', que é a 'não licitação' para 'deliberada' e clara 'reserva personalizada de mercado' para as companhias aéreas, quando a entidade precisa e, efetivamente, vem defendendo o legítimo interesse das agências de não serem afastadas de mercado regrado pela Lei nº 12.974/2014 (defendendo direito que tem base em lei, que não podem 'vontades pessoais' afastarem de 'vigência') , que não tem 'limitação' ou uma exclusão de 'mercado público' (isso não pode existir de fato, tanto que 100% dos órgãos do Brasil continuam licitando, inclusive, TCU, CGU, AGU, PGR, STJ, STF, Ministério da Economia e todos mais, como de direito, porque 'vontades de pessoas' não podem combinar 'afastar' o dever de licitar, imperativo pelo artigo 37, inciso XXI, da Constituição Federal, nem 'afastar lei' de regulação de uma atividade, porque isso seria não apenas violar a legalidade, do artigo 37 da Constituição Federal, como combinação de violação à livre concorrência, em uma afronta ao artigo 170, inciso IV, da Constituição Federal; 
2) a legitimidade está presente pois a entidade de classe está em expressa e assegurada defesa de garantias fundamentais das agências, do artigo 5º, da Constituição Federal, em especial, do seu inciso XXXIV alínea 'a' (direito de petição, que envolve ter as peias conhecidas e os exercícios dos outros direitos processuais respeitados, já que se quer, de modo deliberado, 'excluir' agências de mercado do qual atuam conforme a lei assegura) ,  LIV (devido processo legal, porque não se pode processar pessoas, de forma dissimulada, mas com efeitos expressos e concretos de exclusão de dei direito de atividade, sob o rótulo de processo de controle, sem que a mesma esteja presente, até porque não se pode alegar controle, se o mesmo é baseado em lei e sobre o qual o impactado precisa estar presente no processo) ; LV (contraditório e ampla defesa, com os meios e recursos a ela inerentes, pois não se pode 'combinar' o 'afastamento' das agências sem que as mesmas possam trazer suas argumentações legais, suas provas que precisam ser analisadas, não apenas sobre uma visão da sua atividade, que a lei resguarda, sem impedimento de vendas a setor público, de modo que se 'combine a morte' das agências de viagens sem que as mesmas possam sequer de defender, inclusive, para alertar que o processo já provocou incongruências enormes, como o faz de contas de 7 (sete) anos de que apenas as passagens do Executivo Federal seriam, na maior parte, não licitadas para algumas privilegiadas companhias aéreas, quando a outra parte se licita, o que comprova a incongruência, bem como, sem que as agências de viagens possam se defender da 'falsa' e 'reiterada' prática de afirmar 'economicidade' em um projeto que até a imprensa e o Judiciário já alertam para o dever de apurar os números, que nunca foram apurados (prova disso é que no processo TC Processo 018.819/2014-5 existem vários DVDs nos itens digitalizados, dos processos de pagamentos e de planilhas dos dados abertos do www.dados.gov.br e que jamais foram analisados, bem como, nestes autos sem tem várias planilhas e dados também do www.transparencia.gov.br que não foram analisados, ou seja, o Tribunal não 'condenar' as agências ao 'banimento', como se todas fossem juntas condenadas por inidoneidade perpétua para vendas ao Executivo federal (esse será o efeito prático, para fins do artigo 20 da Lei de Introdução às Normas do Direito Brasileiro) , sem que possam falar e serem ouvidas, inclusive, em recurso e até em sustentação oral, que são mais instrumentos que asseguram a o exercício de ampla defesa e contraditório (as agências, de modo inquestionável, não podem ser sancionadas em massa como se fossem impedidas de licitar ou inidôneas para os mais de 600 órgãos do Executivo Federal sem que possam sem estar no processo do qual esse 'banimento' pessoal irá emanar) ; 
3) legitimidade está presente porque a ABAV-DF foi admitida no processo TC Processo 019.819/2014-5 como parte interessada, com a aceitação unânime do próprio Plenário do TCU, razão pela qual é uma afronta gravíssima à segurança jurídica, princípio do artigo 2º da Lei nº 9.784/99, pois nada, absolutamente nada se explicou porque naquele processo a ABAV-DF esteve na condição de interessada, mas nesse não está sendo admitida, sendo que a explicação para estar no processo vou praticamente a cópia da argumentação que estava no processo anterior, agora ainda com alguns elementos adicionais; 
4) legitimidade está presente, pois a ABAV-DF está como parte legítima na Ação de Rito Ordinário nº 1055248-50.2020.4.01.3400, que tramita na 6ª Vara Federal da Seção Judiciária do Distrito Federal, da qual foi emanada ordem em tutela de urgência para a suspensão do Credenciamento nº 01/2020-ME, sobre o dever do TCU de apurar a tão falada e nunca comprovada economicidade em comparação com o agenciamento, o que nunca .5 ocorreu e nem pode ocorrer no TCU sem que as agências possam estar presentes dentro do processo, sob pena de nulidade, porque haveria produção 'unilateral' de 'provas', cujo resultado terá efeito prático de 'sanção massa' das agências, como inidôneas ou impedidas de licitar para os mais de 600 contratos do Executivo Federal (já que serão afastadas com o que vier a ser deliberado pelo Plenário do TCU) , sem que possam exercer a ampla defesa e o contraditório, que são garantias constitucionais; 
5) interesse processual pois há uma necessidade de levar ao TCU a urgente necessidade de correção de ilegalidade que afeta as agências e causa prejuízos milionários em diversas frentes, inclusive ao Erário, ou seja, utilidade do ponto de vista prático, porque há direitos afetados e prejuízos a serem apurados, circunstâncias interligadas em essência e que não podem ser separadas, sendo evidente que as agências precisam de estar nos autos pela condição de interesse em buscar um resultado que corrija a questão de ilegalidade para legalidade, o que trará o resultado prático de preservar as agências na atividade que a lei específica assim assegura às mesmas, bem como preservar o dever de licitar em segmento no qual não se pode ter fechamento combinado (onde a lei não proibiu isso) ; 
6) sucumbência, até para este recurso, porque se não for conhecido todo o acesso ao processo se fecha e, para os autos da representação o resultado já caminha para uma aniquilação das agências, uma sanção em massa, já que ficam como se fosse impedidas de licitar nos mais de 600 órgãos do Executivo Federal, sendo que a decisão desfavorável em face das agências já estava iminente, não apenas pelo parecer da Unidade Técnica, como por um fato em especial, que era a inclusão em pauta de Plenário, sem que análise alguma das várias planilhas e documentos fossem empreendida (a morte sumária das agências sem um mínimo direito de ter provas analisadas) , o que foi evitado após o e-mail de 12 de abril de 2021, que encaminhou o Protocolo TCU 67.725.896-4, no qual apresentada a R. Decisão Judicial que suspendeu o Credenciamento nº 01/2020 e alertou que o mesmo fica paralisado até o Egrégio TCU adentre em análise efetiva da economicidade do projeto, inclusive, com a menção de algo de destaque, de que sequer se justificou ou entendeu porque as companhias aéreas tiveram o privilégio de alterar, além de outras vezes, o edital de não licitação delas próprias, para suprimir o tal desconto de 15%, alardeado até na CNN e que depois se viu ser mais uma propaganda, porque, ao final as companhias aéreas deixaram tudo em 3% de um suposto desconto, aliás que ninguém mais até aqui (salvo a ABAV-DF) apurou o que também o Jornal Metrópoles apurou e alertou, de que as planilhas do www.dados.gov.br revelaram não apenas um alto índice de cancelamentos, maior que o tal desconto, como o percentual de mais de 40% sem controle de uso ou reembolso/devolução das passagens, um escândalo; 
7) na mistura de legitimidade com interesse processual, ainda se tem que até para o próprio Judiciário e o próprio TCU precisam da ABAV-DF como interessada, pois esta entidade foi, está sendo e continuará sendo a essência da apuração de dados que estavam sob o rótulo de ocultação, desde as reuniões, as atas, os processos no SEI, os dados que estão no www.dados.gov.br (abertos desde outubro de 2017, por ordem do TCU e pela .6 insistência da ABAV-DF no TC Processo 019.819/2014-5) , tudo isso, pela verdade real, pela ABAV-DF, que em 2020, para o Credenciamento 01/2020 precisou do Mandado de Segurança nº 1038385-19.2020.4.01.3400, no qual determinada a abertura dos processos a seu advogado, o que trouxe provas inéditas ao Judiciário na ação principal, seguinte, bem como ao TCU, que jamais haviam sequer sido requeridas em diligência alguma do próprio TCU, ou seja, está a ABAV-DF sendo a grande desbravadora da verdade real e jamais poderia ser afastada deste processo e dos seus recursos e sustentações orais, porque não apenas as agências seriam então condenadas sem direito a processo e suas garantias, como o TCU estaria caminhando na indução ao erro sobre o projeto, que começou desde 2014 e se arrasta até hoje, sendo de se reconhecer que até para a verdade, que defende a atividade legalmente assegurada às agências, ainda traz ao TCU a verdadeira face dos milionários prejuízos desse projeto de danos de altas proporções, sobre os quais não existe interesse público com disponibilidade para arquivamentos precipitados, inclusive, como o que ocorreu no TC Processo 019.819/2014-5, no qual não e analisou nenhum dos DVDs de provas em itens não digitalizáveis do processo, como neste autos, que caminhava com uma instrução, máxima vênia, afirmando, por exemplo, que não saber o destino e uso de 40% de todas as passagens de 600 órgãos federais é algo sem relevância e o processo já poderia ir direto a Plenário para arquivamento sumário. 
Pede-se vênia para ilustrar o aviso sobre o protocolo com a decisão judicial que já estava no sistema do TCU e informada e evitou o julgamento que quase ocorreu e um documento anterior mesmo à R. Decisão agravada (motivo adicional para sua reforma) : 
 (...) 
Pela ciência da decisão judicial, de processo da própria ABAV-DF, mais um motivo pelo qual a ABAV-DF não poderia ter sido excluída, inclusive, porque, além das várias garantias constitucionais que as agências possuem também no TCU, contra o banimento de mercado que não tem respaldo em lei, o que foi determinado na R. Decisão judicial somente tem viabilidade de a apuração da tal economicidade, que todos sabem não existir e não se pode fazer de conta, a apuração disso, como determinado na ação judicial da ABAV-DF e que ficou com vinculação a uma apuração pelo TCU, isso jamais pode ocorrer em prejuízo das agências sem que as mesmas possam estar com a entidade de classe, ABAV-DF, admitida como parte no processo também no TCU, repita-se, porque as mesmas não podem sofrer uma condenação em massa com efeito de impedimento de licitar para a grande parte das passagens dos mais de 600 órgãos do Executivo Federal, quando as companhias aéreas TAM, GOL e AZUL recebem o beneplácito da não licitação combinada, com validação em uma Corte de Contas (o que jamais pode ocorrer, não apenas lega legalidade e a impessoalidade, como por vários outros princípios) como ficam com a enorme parte das passagens, sem que até agora se explique como em 7 (sete) anos de faz de contas as mesmas passagens ainda continuaram licitadas e o projeto somente existe se houver licitação para a 'sobra' daquelas passagens. 
Considerações adicionais sobre o R. Despacho agravado: 
1) não se considera fundamentado ato administrativo com mera alegação, genérica e de cunho 100% subjetivo, de que a ABAV-DF não teria demonstrado 'sua razão legítima para intervir nos autos, nem a possibilidade de lesão a direito subjetivo próprio, à luz do art. 146, § 2º, do Regimento Interno/TCU c/c o art. 2º, § 2º, da Resolução-TCU 36/1995, com redação dada pelo art. 1º da Resolução-TCU 213/2008' (máxima vênia, assim seria fácil para afastar tudo e todos, genericamente, sem que se diga, especificamente, porque não teria sido demonstrada se a inicial da representação já tinha as razões para a admissão da ABAV-DF como parte interessada) ; 
2) o próprio R. Despacho já alerta que se trará de projeto de compra de passagens aéreas 'sem o intermédio de agência de turismo' e que a ABAV-DF requereu sua admissão como parte interessada 'sob o fundamento de que o credenciamento impactaria direitos e interesses das agências de viagem, afastando-as da prestação de serviços ao setor público, quando a Lei 12.974/2014, que dispõe sobre as atividades das agências de turismo, não vedou acesso a esse mercado (peça 1) ' e que 'argumenta que já fora admitida como interessada no TC Processo 019.819/2014-5 em que esta Corte se manifestou pela legalidade do credenciamento 1/2014, promovido pelo extinto Ministério do Planejamento para o mesmo objeto', ou seja, máxima vênia, confirmando que o R. Despacho entra em falha de motivação e ainda em contradição, porque indica, expressamente, resumo do que constava justificado pela ABAV-DF (nada consta da opinião de Unidade Técnica ou do R. Despacho, sobre um mínimo fundamento de fato e de direito a contraditar esses fundamentos da ABAV-DF, mais uma razão pela necessidade de provimento ao presente agravo) ;
3) o R. Despacho alerta que a ABAV-DF reiterou 'seu pleito sob os mesmos fundamentos à peça 120', ou seja, havia ciência clara dos alertas da ABAV-DF sobre a sua obrigatória admissão como parte interessada; 
4) no pronunciamento da Unidade Técnica (peça 101) , com máxima vênia, não há, como já se alertou, motivação de fato e de direito alguma a contraditar ou derrubar a fundamentação de ingresso da ABAV-DF, aliás, mesma que foi aceita pelo TCU no processo TC Processo 019.819/2014-5 e, ainda mais, sem que qualquer mudança de norma ou de um fato do mundo real tenha advindo para que, agora, sem explicação alguma, o TCU mude de forma tão radical, sobre seu posicionamento, tudo quando a verdade dos fatos dos prejuízos cada vez mais claros, estão sendo de conhecimento, exatamente, pela missão essencial que a ABAV-DF vem desempenhando, repita-se, desde 2014; 
5) por todas essas razões, não poderia haver o indeferimento do pedido de admissão como interessada, sob alegação de que a mesma tão teria demonstrado sua razão legítima para intervir nos autos, nem a possibilidade de lesão a direito subjetivo próprio, à luz do art. 146, § 2º, do Regimento Interno/TCU c/c o art. 2º, § 2º, da Resolução-TCU 36/1995, com redação dada pelo art. 1º da Resolução-TCU 213/2008, pois os direitos foram vários em violação e os danos gritantes, com o banimento das agências de viagens do mercado dos 600 contratos do Executivo Federal, de modo que todas as normas regimentais acima estão com a deslocada menção, sem qualquer ligação correta com o que consta da inicial do processo; 
6) não adianta citar o artigo 144 do RI/TCU para afirmar que são partes no processo o responsável e o interessado e que o artigo relativo ao ingresso como interessado no processo, artigo 146, § 1º do RI/TCU, exige do interessado demonstrar em seu pedido, de forma clara e objetiva, razão legítima para intervir no processo, porque, no caso concreto, foram claros e contundentes os motivos, indo além do que o próprio TCU aceitou no processo TC Processo 019.819/2014-5; 
7) por tudo o que se argumenta no presente agravo, com a máxima vênia, não basta citar a linha de jurisprudência do Tribunal no sentido de que representante não é considerado automaticamente parte processual, devendo, para se qualificar a esta condição, formular ao relator pedido de ingresso nos autos como interessado e comprovar razão legítima para intervir no processo, pois, no caso concreto, além do que está na peça inicial, além do que se teve no TC Processo 019.819/2014-05, além do que o próprio R. Despacho ora agravado adverte, está gritante que este processo está caminhando para ser um 'meio' de 'processar' as agências (sem a participação de entidade de classe delas) com o 'fim' de 'aprovar', 'decidir', o seu 'afastamento', o que é inadmissível, não apenas por violação de garantias constitucionais que estão acima do RITCU e da Resolução 213/2008, pois, para o caso concreto, sequer essas normas se aplicam, como ficou evidenciado por demais. 
Lembre-se, ainda, que não apenas pelo exercício do direito de classe, a ABAV-DF é legitimada por força de lei, mas pelos impactos da decisão do Egrégio TCU sobre as agências que representa (artigo 2º, incisos I, II, e III, da Lei nº 9.784/99) , isso tudo se ligando aos fundamentos constitucionais vários, já alertados neste recurso. 
4. DO PEDIDO 
Ante o exposto, requer seja o presente processo conhecido e provido para a finalidade de admitir a ABAV-DF como parte interessada no presente processo, para todos os fins, inclusive, juntada de novas provas, recursos e sustentações orais."
É o relatório.

não há.

Não atuou.

Representação. Credenciamento para aquisição direta de passagens aéreas. Pedidos de Ingresso como interessado e de sustentação oral. Indeferimento. Agravo. Conhecimento. Negativa de provimento. Análise de Mérito. Tentativa de Rediscussão de matéria já deliberada em outro processo. Conhecimento. Improcedência.

REPRESENTAÇÃO (REPR)

Secretaria de Controle Externo de Aquisições Logísticas (Selog).

Examino representação formulada pela Associação Brasileira de Agências de Viagens do Distrito Federal/DF (Abav) reportando situações que, no seu entender, caracterizariam irregularidades no credenciamento 1/2020 promovido pela Central de Compras do Ministério da Economia.
O certame tem por objeto o credenciamento de empresas de transporte aéreo regular para a contratação de transporte aéreo em voos regulares domésticos nos afastamentos de servidores, empregados ou colaboradores eventuais em viagens a serviço dos órgãos e entidades da administração pública federal direta, autárquica e fundacional, compreendendo a reserva, emissão, remarcação, cancelamento e reembolso de passagens aéreas regulares.
O credenciamento foi concluído, conforme extrato publicado no Diário Oficial da União em 31/12/2020, sendo cadastradas as companhias aéreas Azul, Gol e Latam (peça 99) , convocadas a assinar os acordos corporativos de desconto.
Consoante síntese realizada pela Secretaria de Controle Externo de Aquisições Logísticas (Selog) , a Abav alega (peça 101) :
"a)	as passagens aéreas devem ser objeto de licitação e, a partir de ato administrativo, a Central de Compras estabeleceu que a licitação não é mais necessária, situação que não se enquadra no art. 25 da Lei 8.666/1993 (p. 4) ;
b)	é incoerente o fato de não se realizar licitação apenas para a contratação das companhias aéreas e, em caráter complementar, contratar agências para realizar serviços de emissão em situações em que não seja possível realizar a emissão de bilhetes para voos domésticos pela compra direta e para os voos internacionais (p. 5) ;
c)	ocorreram reuniões fechadas entre membros da Central de Compras do Ministério da Economia e das companhias aéreas para tratar da contratação (p. 4) ;
d)	as agências de viagem precisariam ser ouvidas, em respeito às garantias do contraditório e da ampla defesa, uma vez que exercem atividade com expressa definição na Lei 12.974/2014, e são as únicas capazes de realizar a gestão de viagens com sistemas e sem custos aos clientes (p. 5 e 7) ;
e)	apesar de a Central de Compras do Ministério da Economia afirmar que o contrato é de transporte, as rubricas orçamentárias são as mesmas das utilizadas para o pagamento das agências de viagem, tratando-se, portanto, do mesmo objeto (p. 6) ;
f)	as agências de viagem não poderiam ter sido excluídas da compra direta porque são as únicas que conseguem, na mesma plataforma, disponibilizar todos os voos de todas as companhias aéreas nacionais e internacionais, interligadas ou não, sem custos aos clientes (p. 7) ;
g)	relatório da CGU (peça 92) aponta perdas de R$ 140 milhões por atraso em emissões, mas tal fato não é imputável às agências, pois há anos já deveriam os gestores terem feito exigência de sistemas de autoatendimento pelas agências (p. 8) ;
h)	a própria CGU confirma que é possível licitar com agências com segurança e sem alterar qualquer norma da legislação (p. 9) ;
i)	para a realização da licitação, não ocorreu a análise de impacto regulatório prevista no art. 5º da |Lei 13.874/2019, em que deveriam ter sido consideradas questões como afastamento das microempresas (LC 123/2006) e da regulação das agências pela Lei 12.974/2014, mais reflexos de tributação concentrada, perda de empregos e renda pelos estados e Distrito Federal (p. 9) 
j)	houve desrespeito ao princípio da impessoalidade (p. 10-11) ;
k)	em relação ao edital do Credenciamento 1/2020, foi identificada a supressão da exigência de desconto mínimo de 15% e outras diferenças (p. 11-14) ;
l)	a emissão dos bilhetes por meio do sistema da empresa Envision equivale à existência de um intermediário no processo de emissão dos bilhetes (p. 17) 
m)	há falta de gestão no gerenciamento da emissão direta de passagens aéreas (p. 18) .
n)	as perdas não contabilizadas foram muito maiores do que a economia de 2,655% verificada no processo (p. 21) ;
o)	a aquisição direta de passagens resultou em perdas de R$ 400.795.679,42 (p. 23) ; 
p)	não houve a aplicação do art. 64, § 9º, da Lei 9.430/1996 na retenção de 7,05% de tributos, o que resultou no valor de R$ 59.148.533,82 não fiscalizados (p. 21) ;
q)	ao contrário das emissões com agências, que otimizam voos de ida e volta em um mesmo bilhete, a compra direta contém enorme quantidade de viagens com passagens distintas de ida e volta. (p. 22) ."
Adicionalmente requer sua admissão como parte interessada neste processo sob o fundamento de que o credenciamento impactaria direitos e interesses das agências de viagem, afastando-as da prestação de serviços ao setor público.
Argumenta que já fora admitida como interessada no TC Processo 019.819/2014-5 em que esta Corte se manifestou pela legalidade do credenciamento 1/2014, promovido pelo extinto Ministério do Planejamento para o mesmo objeto.
A representação foi analisada pela Selog que se manifestou pelo seu conhecimento e improcedência, bem como pelo indeferimento do pedido de admissão como interessada no processo, por não ter demonstrado razão legítima para intervir no processo nem a possiblidade de lesão a direito subjetivo próprio (peça 101) .
II
Em despacho monocrático de 12/4/2021, acompanhei as conclusões da Selog e indeferi o pleito de ingresso como interessado formulado pela Abav por não ter a associação demonstrado, de forma clara e objetiva, razão legítima para intervir no processo, com fundamento no art. 146, §§1º e 2º do RI/TCU (peça 123) .
Inconformada, a associação interpôs agravo, o qual requereu fosse conhecido e provido de forma a ser admitida como interessada nos autos (peça 135) .
Suas razões recursais foram integralmente transcritas no relatório. No entanto, faço, na sequência, um resumo de seus principais argumentos.
Em seu agravo, a recorrente argumenta que sua legitimidade para intervir no processo seria incontestável por possuir, nos termos do art. 3º do seu estatuto, o objetivo de defender interesses legítimos das agências de turismo constituídas, muitas delas atuante em diversos órgãos/entidades da administração pública e que terão seus contratos afetados pelo credenciamento. 
Acrescenta que a legitimidade estaria presente por atuar a associação em defesa dos interesses fundamentais das agências, que estariam sendo excluídas de mercado no qual atuariam conforme a lei e que isso levaria ao banimento das agências sem que as mesmas pudessem apresentar seus argumentos.
Considera que seria legitimada neste processo, por ter sido admitida como tal no TC Processo 019.819/2014-5, que tratou do credenciamento 1/2014, que tinha o mesmo objeto, bem como por ser parte legítima no processo 1055248-50.2020.4.01.3400, em curso na 6ª Vara Federal Cível da Seção Judiciária do Distrito Federal na qual foi deferida tutela de urgência para suspender o credenciamento 1/2020, "sobre o dever do TCU de apurar a tão falada e nunca comprovada economicidade em comparação com o agenciamento, o que nunca ocorreu e nem pode ocorrer no TCU sem que as agências possam estar presentes dentro do processo, sob pena de nulidade, porque haveria produção 'unilateral' de 'provas', cujo resultado terá efeito prático de 'sanção massa' das agências, como inidôneas ou impedidas de licitar para os mais de 600 contratos do Executivo Federal (já que serão afastadas com o que vier a ser deliberado pelo Plenário do TCU) , sem que possam exercer a ampla defesa e o contraditório, que são garantias constitucionais".
Diz que estaria caracterizada sucumbência, inclusive, uma vez que, se não tiver acesso ao processo, o processo levaria à aniquilação das agências, visto que, no seu entender, uma decisão desfavorável já estava eminente, seja pela manifestação desfavorável da unidade técnica, seja por não terem sido analisados por esta Corte diversos documentos juntados aos autos.
Considero estar bastante claro, nas representações da Abav, tanto nesta quanto naquela apreciada no Acórdão 1545/2017-TCU-Plenário, proferido no mencionado TC Processo 019.819/2014-5, que o interesse defendido pela representante, na forma como vem exposto, é essencialmente o interesse privado, pois visa unicamente assegurar a manutenção de um nicho de mercado para um grupo de agências que atuam junto ao setor público.
Grupo pouco representativo do setor, pois, conforme excerto transcrito na sequência, foi registrado naquela decisão que "de um universo de 17.751 agências que operam com regularidade em todo o país, apenas 70 possuem contratos firmados com o Executivo Federal". 
Destaco excerto do voto que fundamentou o Acórdão 1545/2017-TCU-Plenário, no qual o relator, ministro Aroldo Cedraz, evidenciou intento da Abav de defender unicamente interesses comerciais de seus associados:
"31. É importante notar, também, que a Abav-DF atua com excepcional esforço no firme propósito de tutelar os interesses privados e comerciais de seus associados, enquanto ao gestor governamental e ao Tribunal competem tutelar os interesses públicos, não sendo razoável, neste contexto em que há dificuldade para se demonstrar com precisão vantagens financeiras, dar mais valor às suposições do representante do que às afirmações do MPDG, a ponto de colocar em dúvida suas intenções, especialmente quando sobejam indícios de que está perseguindo a economia, a racionalização e a transparência da gestão. Nesse sentido, vejamos alguns trechos da penúltima instrução da Selog produzida nestes autos:
'78. O próprio representante, em pontos de suas alegações (peça 1) , reconhece que as condições ofertadas pelas companhias aéreas à Administração na compra direta (constantes dos acordos corporativos) não poderiam ser alcançadas pelas agências de viagens, evidenciando serem vantajosas no quesito valor do bilhete.' (peça 500, p. 9) 
 (...) 
45.	Sobre a inviabilidade de competição entre agências de viagens e empresas aéreas, a própria representante reconhece que as agências não têm condições de concorrer com as empresas aéreas e, por isso, deixa evidente que está apenas defendendo o lucro de suas associadas, senão, vejamos:
'Porque o governo quer se tornar uma agência de viagens e ganhar uma espécie de 'remuneração' ou se apropriar do que hoje é 'lucro' (remuneração lícita das agências) . (peça 1, p. 5) 
Ora, a conduta das companhias aéreas, incentivada e provocada pelo edital do próprio MPOG, nesse particular, implica até mesmo em infrações à ordem econômica, porque os descontos e as condições comerciais que estarão sendo apresentadas pelas poucas companhias aéreas são diferenciadas por demais, porque nenhum cidadão, nem qualquer empresa privada e nem mesmo agências de viagens (que somente recebem remuneração 'adicional' em razão do atingimento de metas de vendas mensais, sendo essa sim, remuneração lícita, pelo trabalho de intermediação) (peça 1, p. 14) .
Observe-se: as companhias aéreas TAM, GOL/VRG. Avianca e Azul, pela condição dominante no mercado, estão apresentando condições ao MPOG que nenhuma agência de viagens (canal de distribuição) , conseguiria. (peça 1, p. 14) '"
Também ficou claro naquela decisão que as agências não têm direito assegurado a contratar com o setor público, nem que a forma de contratação direta de passagens aéreas objeto do credenciamento levaria ao fim do setor:
"59.	De início, importa esclarecer que a opção da Administração Pública no Credenciamento 1/2014 não subtrai do mercado segmento comercial algum, tampouco retira as agências de viagens do ciclo econômico. Desde a segunda instrução da Selog nestes autos, tal questão já estava superada. À peça 41, p. 9, consta resposta à oitiva da SCC/MPDG (peça 32, p. 13-19) onde restou bastante claro que os contratos dos órgãos públicos com agências de viagens representam menos de 1% dos negócios do setor, senão, vejamos:
'78.	 Ressalta que as atividades das agências de viagens vão além de prestar serviços para a APF, pois, de um universo de 17.751 agências que operam com regularidade em todo o país, apenas 70 possuem contratos firmados com o Executivo Federal, ou seja, 0,4% do segmento em questão. Além disso, dos 89 milhões de desembarques domésticos realizados no País, menos de 700.000 foram de passageiros a serviço do Executivo Federal, o que representa cerca de 0,75% dos desembarques totais. (peça 41, p. 9 - grifei) '
60.	Quanto à tutela de interesses específicos visando a incentivar atividades econômicas, é fato que se pode extrair de diversos normativos tal opção estatal. Exemplo disso é a política pública de incentivo ao desenvolvimento da atividade empresarial nacional. Neste caso, a própria Constituição Federal de 1988, nos seus artigos 170, IX e 179, já garantiu tratamento favorecido, diferenciado e simplificado às Micro e Pequenas Empresas, o que foi melhor detalhado na Lei Complementar 128/2008 e na Lei 123/2006 - Estatuto Nacional da Microempresa e da Empresa de Pequeno Porte - que, inclusive, no Capítulo V, arts. 42 a 49, estabeleceu normas gerais com objetivo de garantir acesso aos pequenos empreendimentos aos contratos governamentais. Isso é uma forma de deixar claro o interesse do Estado na promoção do desenvolvimento econômico e social inclusive pela orientação de preferências nas contratações públicas.
61.	Entretanto, no caso das agências de viagens, afora as garantias gerais conferidas a todos os segmentos empresariais, indistintamente, não se tem notícia de alguma política pública específica que obrigue a Administração Pública a pagar mais caro por seus serviços a título de incentivo desse setor empresarial. Resta, pois, ao gestor público, ordinariamente, em suas contratações, atender aos princípios insculpidos no art. 37 da CF/88 e aos ditames específicos das leis que regulam os procedimentos licitatórios.
62.	Uma vez constatado que o Credenciamento 1/2014 não tem potencial para desequilibrar um setor da economia nacional, porque não elimina agente econômico algum e não retira as agências de viagens do mercado; e não descumpre ou desconsidera política pública alguma formalmente instituída; estamos diante apenas de uma decisão administrativa que afeta ínfima parcela de agências de viagens, as quais deverão seguir as tendências do mercado para, a exemplo de todas as outras, garantir seu espaço, o que é perfeitamente natural diante do processo de modernização global das relações comerciais. Vale lembrar que, no passado, não se deixou de investir em iluminação elétrica para proteger o seguimento dos acendedores de lampião."
Eventuais contratos firmados entre as agências e o poder público continuarão com seu curso normal e não serão afetados pelo credenciamento, não restando atingido, portanto, direito subjetivo destas. Também não há que se falar em aniquilamento, banimento ou extermínio das agências de viagens por eventual decisão que vier a ser proferida neste processo. Esse argumento foi, inclusive, analisado na resposta à impugnação ao edital 2, sendo suas conclusões perfeitamente aplicáveis a esse processo: 
"3.1. Quanto às alegações de corte de 'um nicho inteiro de mercado' e que 'não há real saber dos possíveis impactos que o corte do 'intermédio de agência de turismo' pode acarretar' e que 'será cortado' o 'emprego de dezenas de milhares de brasileiros', devemos considerar o que segue. 
3.1.1. Em verdade, sabe-se que a compra direta vigorou desde o segundo semestre de 2014, por não menos de 4 (quatro) anos e não houve o 'aniquilamento das agências de turismo', naquela época já alegado temor daquele segmento de mercado. 
3.1.2. De fato, a compra direta de passagens aéreas pelo Governo Federal não pretende nem põe em risco esse nicho de mercado, por razões facilmente explicáveis. 
3.1.3. A atuação das agências de turismo é muito diversificada. 
3.1.4. Além da diversidade de atividades que as agências de turismo exercem, diversas são privativas desse nicho de mercado, por força da Lei nº 12.974, de 15 de maio de 2014. 
3.1.5. A seguir, transcreve-se o art. 3º do mencionado diploma legal, que relaciona as atividades que são privativas das agências de turismo, seguindo-se com a transcrição também do art. 4º daquela lei federal, que apresenta a relação de atividades exercidas pelas agências de viagem, sem exclusividade:
 (...) 
3.1.6. Porém, a questão colocada pelo impugnante versa sobre crença de que os impactos da compra direta de passagens pelo Governo Federal terá grandes impactos no nicho do agenciamento de viagens/turismo. 
3.1.6.1. A realidade está conectada com a variedade de atividades previstas na lei. 
3.1.7. Recorremos à pesquisa de Sondagem Empresarial junto aos empresários do setor de agências e organização de viagens no Brasil, divulgada pelo Ministério do Turismo, para demonstrar não só a variedade das demandas das agências de turismo, mas também que a participação do segmento de viagens corporativas, como um todo, não é tão significativo para que as compras de passagens aéreas sem a intermediação de agências de turismo seja capaz de cortar ou aniquilar 'um nicho inteiro de mercado', senão vejamos: 
3.1.7.1. Nota-se que mesmo no 1º semestre de 2020, mês que a partir do mês de março houve crescimento exponencial da pandemia pelo coronavírus no Brasil e no mundo, as viagens a negócio ou a trabalho no Brasil representaram somente 11,7% das demandas das agências. 
3.1.7.2. Ainda, deve-se considerar que o Governo Federal é apenas um dos clientes das viagens corporativas. Ou seja, suas compras são apenas parte desses 11,7%. 
3.1.7.3. Não menos importante lembrar que, mesmo com a compra direta de passagens aéreas, a administração pública federal ainda adquire bilhetes por meio das agências de turismo, especialmente para trechos internacionais, que não estão no escopo do edital de Credenciamento nº 1/2020."
Acerca do argumento de que a associação fora admitida como interessada no TC Processo 019.819/2014-5, observo que, naquele processo, isso ocorreu, não pela comprovação de razão legítima para intervir no processo, mas por excepcionalidade, no interesse deste Tribunal, conforme proposição da Selog, reproduzida a seguir, acolhida pelo então relator, ministro Raimundo Carreiro (TC Processo 019.819/2014-5, peça 23, p. 7) :
"43. Embora não solicitada pela representante nos autos, porém considerando a complexidade das questões relativas à aquisição de passagens aéreas pela Administração Pública Federal, a existência de outros processos no âmbito do Tribunal e os possíveis efeitos do credenciamento em diversos contratos para a aquisição de passagens aéreas vigentes, propomos, excepcionalmente, com fulcro no art. 144, §2º, do Regimento Interno/TCU, que seja concedida a habilitação da Abav-DF como interessada no processo, como forma de representar, perante o Tribunal, as diversas agências que prestam serviços de emissão de passagens para a Administração Pública Federal."
Nota-se que o ingresso da representante naquele processo assumiu precipuamente as características de amicus curiae.
Neste processo, a evidente predominância do interesse particular em detrimento do interesse público poderia até mesmo fundamentar o não conhecimento da representação, uma vez que a faculdade de representar a esta Corte não visa a tutela de interesses individuais. Mas não foi essa a proposição da unidade instrutiva nem a posição deste relator.
Ressalto que a representação é um instrumento de controle acionável nos termos do art. 113 da Lei 8.666/1993, mas não confere ao representante o direito, como pretende a Abav, de litigar com a Administração perante esta Corte de Contas, na defesa dos direitos de seus associados. 
A representante pode defender os direitos de seus associados contra a União, perante o Poder Judiciário, e assim já procedeu, ajuizando as ações que julgou pertinentes na Justiça Federal.
Em representação a esta Corte, que não é instância para defesa de pretensões privadas, a representante expõe tão intensamente quanto deseja as ilegalidades que entende estejam sendo cometidas pela Administração, como fez antes e faz agora. 
Este Tribunal, conhecendo da representação, investigará o caso com a autonomia que a Constituição e a lei lhe conferem. No caso, esta Corte investigou exaustivamente, repita-se: exaustivamente, os fatos narrados na representação anterior. Naquele processo, em quase tudo semelhante a este, a representante exerceu, com veemência, a defesa de seus pontos de vista na máxima extensão.
Tendo na devida consideração as finalidades do instituto da representação, entendo que não estão presentes razões suficientes para justificar a atuação processual da representante como parte, com a prerrogativa, entre outras, de recorrer das decisões do Colegiado, e, tampouco, há motivos para admiti-la, no interesse desta Corte, como amicus curiae, direta ou indiretamente, tal qual efetivamente se procedeu anteriormente, haja vista que ante tudo o que já se examinou na representação anterior e na bem elaborada instrução da Selog o processo já se encontra plenamente maduro para decisão.
Diante do exposto, uma vez não preenchidos os requisitos do art. 144, §2º, e do art. 168 do RI/TCU, manifesto-me pelo conhecimento e improcedência do agravo interposto pela Abav e consequente manutenção do indeferimento dos seus pedidos de ingresso como interessado e de sustentação oral. 
III
O processo já está pronto para análise de mérito.
A leitura da instrução da Selog permite concluir que a situação é bastante similar àquela já analisada por esta Corte no Acórdão 1545/2017-TCU-Plenário, exarado no TC Processo 019.819/2014-5, não havendo reparos a fazer.
De fato, no caso sob análise, a representante levanta questões já suscitadas com relação ao credenciamento 1/2014, com o desiderato essencial de rediscutir o mérito de matéria que já foi, naquela ocasião, extensamente analisada por esta Corte, e confirmada em inúmeros recursos, e tentar obter agora um provimento que lhe seja favorável.
Nesta representação, da mesma forma que fez naquele processo, lança dúvidas sobre a atuação do Ministério da Economia e deste Tribunal de Contas, levantando questões que fazem parecer que o órgão do Poder Executivo agiu/age com o propósito de beneficiar empresas de transporte aéreo e que esta Corte de Contas teve/tem atuação deficiente na análise dos argumentos apresentados. 
Tudo isso sem trazer aos autos elementos que comprovem que o modelo de agenciamento é mais vantajoso para a administração pública do que a aquisição direta de passagens aéreas.
Faço, a seguir, síntese não exaustiva das principais análises e conclusões da unidade instrutiva, as quais, não merecem reparos e passam a fazer parte de minhas razões de decidir, tal como fizeram de decisões anteriores desta Corte sobre a mesma matéria, em sua maior parte.
O principal aspecto destacado pela representante é que a administração pública estaria utilizando o credenciamento para realizar a compra direta de passagens aéreas em detrimento da realização de licitações.
O certame tem por objeto o credenciamento das empresas de transporte aéreo regular para a contratação de transporte aéreo em voos regulares domésticos nos afastamentos de servidores, empregados ou colaboradores eventuais em viagens a serviço dos órgãos e entidades da administração pública federal direta, autárquica e fundacional, conforme condições e especificações constantes do edital e seus anexos.
O credenciamento não foi expressamente previsto entre as modalidades de licitação enumeradas na Lei 8.666/1993 não havendo dispositivos legais a regulamentar sua aplicação. Trata-se, na verdade, de procedimento auxiliar, espécie de cadastramento, em que se inserem todos os interessados em prestar determinado tipo de serviço, conforme regras de habilitação e de remuneração definidas pela administração pública. Em outras palavras, pela natureza do serviço, não há relação de exclusão, isto é, o serviço contratado não precisa ser prestado por exclusividade por um ou por outro, mas pode ser prestado por todos. Sendo assim, todos os credenciados celebram contrato administrativo sob as mesmas condições. Sobre o tema, a lição de Jorge Ulisses Jacoby Fernandes:
"Se a Administração convoca todos os profissionais de determinado setor, dispondo-se a contratar todos os que tiverem interesse e que satisfaçam os requisitos estabelecidos, fixando ela própria o valor que se dispõe a pagar, os possíveis licitantes não competirão, no estrito sentido da palavra, inviabilizando a competição, uma vez que a todos foi assegurada a contratação. É a figura do 'credenciamento', que o Tribunal de Contas da União vem recomendando para a contratação de serviços médicos, jurídicos e de treinamento." (FERNANDES, Jorge Ulisses Jacoby. Contratação direta sem licitação: modalidades, dispensa e inexigibilidade de licitação. 5. ed. Brasília: Editora Brasília Jurídica, 2000, p. 532.) 
O credenciamento amolda-se, portanto, à situação que ora se analisa. Digo isso, pois a demanda da administração pública por viagens envolve uma diversidade de itinerários, datas e horários, de modo que não pode ser atendida por apenas uma única empresa aérea, ante a inexistência de companhia aérea que atenda todos os trechos e horários da forma pretendida pelo setor público. Não há pluralidade de voos de diferentes empresas aéreas para o mesmo lugar, no mesmo dia e horário, de modo a atender necessidade específica da administração pública. Daí decorre a perfeita caracterização da inviabilidade de competição, uma vez que, pela natureza do serviço, não existe relação de exclusão, isto é, o serviço a ser contratado não precisa ser prestado com exclusividade por um prestador, mas pode ser prestado por todos que satisfaçam os requisitos definidos pela administração pública, bem como um prestador não pode ser excluído, sob pena de o serviço não poder ser prestado.
Observo, ainda, que a metodologia de contratação defendida pelo representante não consiste na licitação de passagens aéreas pela administração pública, mas na contratação de agências de viagens ou empresas de turismo para realizar a intermediação dos serviços de emissão de bilhetes aéreos. Nas licitações para contratação de agências de viagens não ocorre disputa de preço pelo bilhete aéreo, com a disputa ocorrendo em função do preço do serviço de agenciamento. Pode-se afirmar que não há, portanto, licitação de bilhetes aéreos por parte da administração pública, mas apenas dos serviços de agenciamento, não havendo concorrência quanto à passagem que é, na realidade, o objeto que se pretende adquirir.
Nesse caso, então, bastante diferente do que ora se analisa, impõe-se a necessidade de licitação por tratar-se de serviços de agenciamento de aquisição das passagens, situação em que há competição exclusivamente entre as agências de viagem. As tarifas praticadas, nessa hipótese, por esses agentes privados são as mesmas que as companhias aéreas praticam em seus sites ou lojas oficiais sendo que a remuneração das agências se dava pela taxa de agenciamento.
A partir do momento que a administração pública opta legitimamente por abrir mão do agenciamento não há mais viabilidade de competição, pois o serviço de transporte aéreo de passageiros passa a ser prestado por apenas um fornecedor, no caso a companhia aérea que atende à necessidade da Administração para determinado trecho e horário.
O credenciamento reflete, na realidade, o exercício pela administração pública da opção legítima por adquirir passagens junto às companhias aéreas, que podem comercializá-las sem restrições, sem a intermediação das agências, em procedimento idêntico ao utilizado por particulares, pessoas físicas ou jurídicas. Nesse contexto, destaco que o art. 15, III, da Lei 8.666/1993 prevê que as compras realizadas pela Administração Pública devem, sempre que possível:
"Art. 15. As compras, sempre que possível, deverão:
 (...) 
III - submeter-se às condições de aquisição e pagamento semelhantes às do setor privado; (...) ."
Não existe vedação legal a esse procedimento. Ou seja, o fato de a intermediação ser realizada exclusivamente pelas agências de turismo, mediante comissão ou remuneração, não impede ou torna ilegal a compra de passagens aéreas diretamente das companhias aéreas pelo poder público.
Também não se verifica irregularidade na contratação das agências, em caráter complementar à compra direta de bilhetes, contemplando a emissão que o usuário, sozinho, manuseando o sistema de compra direta, ou quando este não estiver disponível, não é capaz de realizar, ou seja, quando necessita de serviços de agenciamento, de intermediação para a compra de bilhetes regionais e internacionais e para a solução de determinados problemas enfrentados pelos usuários fora do horário comercial.
É consequência natural desse modelo que percentual significativo das passagens seja adquirida por compra direta e percentual residual, junto às agências. Não se trata de direcionamento para as companhias aéreas, mas do resultado esperado do modelo que se propõe adotar.
A opção pela compra direta também não requer qualquer análise de impacto regulatório nos termos do art. 5º da Lei 13.874/2019 por não se tratar de nova regulação, situação apta a demandar a avaliação da sua necessidade e das suas consequências. Também ficou claro naquela decisão que as agências não têm direito assegurado a contratar com o setor público, nem que a forma de contratação direta de passagens aéreas objeto do credenciamento afetaria de maneira significativa sua atuação, conforme excerto já transcrito nesta proposta de deliberação. Desta forma, incontroverso que o credenciamento de companhias aéreas é alternativa legítima à licitação para a aquisição de passagens aéreas. 
Esses aspectos da representação são pacíficos, não só nesta Corte de Contas, mas no âmbito do Poder Judiciário. Bastante esclarecedora a decisão proferida no âmbito da apelação cível 0015571-06.2015.4.01.3400/DF, cuja ementa transcrevo na sequência, que abrange diversos pontos tidos como irregulares pelo representante:
"EMENTA DIREITO ADMINISTRATIVO. LICITAÇÕES E CONTRATOS. INEXIGIBILIDADE. CREDENCIAMENTO DE EMPRESAS DE AVIAÇÃO PARA O FORNECIMENTO DE PASSAGENS AÉREAS À ADMINISTRAÇÃO SEM O INTERMÉDIO DAS AGÊNCIAS DE VIAGENS E TURISMO. POSSIBILIDADE. 
I - O credenciamento público é uma ferramenta utilizada pela Administração Pública para a contratação direta que consiste no chamamento de todos os interessados de um determinado setor para o fornecimento de bens e serviços, revelando-se como uma hipótese de inexigibilidade de licitação, estando amparado pelo art. 25 da Lei de Licitações, ante a inviabilidade de competição. 
II - O sistema de credenciamento público para a compra de passagens aéreas, sem o intermédio das agências de viagens e turismo, guarda afinidade com as diretrizes postas na Lei de Licitações, uma vez que proporciona substancial agilidade e economia para os cofres públicos. 
III - Não há norma que obrigue a Administração a contratar agências de viagens para a aquisição de passagens aéreas, de modo que cabe ao administrador, no exercício do seu poder discricionário, o dever de aferir a forma mais eficaz e menos onerosa de realizar as aquisições e contratar os serviços a serem prestados. 
IV - Apelação desprovida. Sentença confirmada." (TRF1, AC 0015571-06.2015.4.01.3400, Relator Desembargador Federal SOUZA PRUDENTE) ."
Julgo pertinente reproduzir trecho do voto proferido pelo eminente desembargador nessa decisão, no qual são destacadas a legalidade e a vantajosidade do credenciamento anterior:
"Trata-se de recurso de apelação interposto pela DF Turismo e Representações LTDA, sustentando, em síntese, a ilicitude da compra direta de passagens aéreas por meio do procedimento de credenciamento público, sem a intervenção das agências de turismo e, por conseguinte, a nulidade do Edital de Credenciamento nº 01/2014.
Ao examinar o pedido em referência, o juízo monocrático pronunciou-se nestes termos:
' (...) 
O pedido da autora cinge-se em verificar se o Edital de Credenciamento nº 1/2014 - MPOG que autoriza a compra direta de passagens aéreas pelo Poder Público, sem o intermédio de Agências de Viagens e Turismo, viola o princípio constitucional da exigibilidade de licitação.
Consoante dispõe o artigo 37, XXI, da Constituição Federal, em regra, a contratação de serviços e realização de compras e alienações deve ser precedida de processo licitatório, ressalvando exceções relativas à dispensa e inexigibilidade.
 Sobre a inexigibilidade da licitação, o artigo 25 da Lei 8.666/93, de forma meramente exemplificativa, confere ao próprio Administrador, por ato devidamente motivado, adotar, quando for o caso, a inexigibilidade de licitação, no momento em que constatada a inviabilidade de competição.
 O sistema de credenciamento consiste em um sistema de convocação de todos os interessados de um determinado setor para, observando os requisitos necessários, fornecer bens e serviços. Nesse caso, há o credenciamento prévio, para posterior chamamento quando da necessidade de execução do objeto. Embora não tenha previsão legal, tem sido admitido pela doutrina e jurisprudência como hipótese de inexigibilidade de licitação, uma vez que podendo a Administração contratar todos os interessados que satisfaçam as condições previamente estabelecidas afasta a concorrência entre os interessados.
Sobre o tema, cumpre destacar que o Tribunal de Contas da União, nos Acórdão 5178/2013-TCU-Plenário, também reconhece a possibilidade de utilização pela Administração Pública do sistema de credenciamento.
Na espécie, a autora se insurge especificamente contra o Edital de Credenciamento nº 1/2014 por entender que há possibilidade de competição entre as empresas emissoras de passagens aéreas e as agências de turismo, o que resta violado em caso de adoção do sistema de credenciamento.
Não assiste razão à autora.
Da leitura dos autos infere-se que o objetivo da Administração ao proceder a realização de compra de passagens aéreas diretamente das companhias aéreas, sem a intervenção de agências de viagens, encontra motivação na eficiência operacional e redução de custos na aquisição de passagens aéreas.
O art. 15, III, da lei 8.666/93 dispõe que, sempre que possível, as contratações do setor público devem se submeter às condições de aquisição e pagamento semelhantes às do setor privado. Isso porque previu o legislador que, em virtude da atuação dos agentes econômicos neste setor privado, sempre será buscada a maior eficiência e economicidade, objetivos que, em última análise, interessam também à Administração Pública. Ora, porque o particular adquiriria produtos por preços diferentes dos mais vantajosos (respeitando a mesma condição de qualidade, por óbvio) ? O mesmo intuito, como regra, norteia a Administração Pública, e de maneira ainda mais evidente na aquisição de passagens aéreas.
Nota-se dos dados estatísticos fornecidos pela União que a aquisição de passagens aéreas diretamente, sem o intermédio de agências de viagens, traz uma economia imediata aos cofres públicos. 
Consoante se verifica do documento colacionado à fl. 218 a ré apresentou quadro comparativo entre as compras realizadas através de agenciamento e por meio de compra direta revelando uma economicidade, no período de agosto de 2014 a junho de 2016, no valor de R$ 1.230.989,72 (um milhão, duzentos e trinta mil, novecentos e oitenta e nove reais e setenta e dois centavos) .  Além disso, não há nos autos o menor indicativo que a compra com a intervenção de agências de viagens seja mais vantajosa.
Isso tudo porque, para realizar a aquisição das passagens aéreas por meio de licitação, inicialmente deveria a Administração Pública efetuar edital com o escopo de obter o maior desconto sobre a comissão paga às agências de viagens pelas companhias aéreas. Como essa prática de pagamento das comissões apenas perdurou até 2013, em caso de concorrência, atualmente, ter-se-ia que analisar a menor taxa de administração praticada pela agência. De tal contexto, observa-se que não seria a prática mais vantajosa ao interesse público primário uma concorrência nesses moldes, porque a suposta disputa se daria sobre um montante que sequer teria que ser pago ordinariamente, caso a aquisição da passagem fosse feita de forma direta perante as emissoras dos bilhetes aéreos.
Ademais, acerca da legalidade da contratação direta, por inexigibilidade de licitação, em processo análogo, transcrevo ementa de acórdão proferido pelo TRF/4ª Região: 
 (...)  
Nota-se, por fim, que não se está, com tal procedimento, suprimindo a competitividade na busca pelo melhor preço do mercado, mas apenas retirando-se custo desnecessariamente embutido na aquisição do bem almejado pela Administração Pública.
Diante do exposto, evidente que inexiste ilegalidade na utilização do procedimento de credenciamento para aquisição de passagens aéreas.' (fls. 231/233) . 
Não merece reparos a sentença recorrida.
A Lei nº 8.666/1993, que institui as normas de licitações e contratos a serem realizados pela Administração Pública, estabelece, em seu artigo 3º, que o procedimento licitatório 'destina-se a garantir a observância do princípio constitucional da isonomia, a seleção da proposta mais vantajosa para a administração e a promoção do desenvolvimento nacional sustentável e será processada e julgada em estrita conformidade com os princípios básicos da legalidade, da impessoalidade, da moralidade, da igualdade, da publicidade, da probidade administrativa, da vinculação ao instrumento convocatório, do julgamento objetivo e dos que lhes são correlatos'.
Além disso, o art. 15 do referido diploma legal prevê que as compras a serem realizadas pela Administração Pública devem, sempre que possível, submeter-se a condições de aquisição e pagamento semelhantes às do setor privado. 
Nesse contexto, verifica-se que o objeto do Edital nº 01/2014, consistente no chamamento para o credenciamento das empresas de transporte aéreo interessadas no fornecimento de passagens aéreas regulares em linhas domésticas, sem a intervenção das agências de turismo e viagens, para o fim de transporte de servidores, empregados e colaboradores em eventuais viagens a serviço, não contraria o princípio da obrigatoriedade de licitação. 
Com efeito, apesar de o sistema de credenciamento público não estar previsto na legislação, ele já tem sido admitido pela doutrina e pela jurisprudência como um instrumento de alcance da eficiência operacional e de redução dos custos de aquisição das passagens aéreas, permitindo à Administração Pública a aquisição de produtos e serviços em condições semelhantes às do setor privado, em atendimento ao disposto no art. 15, inciso III, da Lei nº 8.666/1993, tendo em vista que a compra das passagens diretamente com as companhias aéreas isenta a Administração do pagamento das taxas cobradas pelas agências de turismo. 
Destaque-se que, de acordo com os dados estatísticos fornecidos pela União (fl. 218) , a aquisição das passagens diretamente com as companhias aéreas, sem a intervenção das agências de viagens, gerou uma considerável economia aos cofres públicos. Por outro lado, não há nestes autos nenhuma prova de que a compra de passagens aéreas por intermédio das agências de turismo seja mais vantajosa para a Administração Pública. 
Ademais, o credenciamento público revela-se como uma hipótese de inexigibilidade de licitação, estando amparado pelo art. 25 da Lei de Licitações, ante a inviabilidade de competição. Assim, desde que observados os princípios que regem a Administração Pública, assegurando-se o tratamento isonômico entre os interessados, não há falar em ilegalidade nesse sistema de aquisição de passagens aéreas adotado pela Administração.
Nesse contexto, observa-se que o sistema de credenciamento público para a compra de passagens aéreas adotado pela Administração Pública Federal guarda afinidade com as diretrizes postas na Lei de Licitações, uma vez que proporciona substancial agilidade e economia para os cofres públicos. 
Nesse sentido, verifica-se o precedente oriundo do TRF da 4ª Região:
'ADMINISTRATIVO. CREDENCIAMENTO DE EMPRESAS DE AVIAÇÃO PARA FORNECIMENTO DE PASSAGENS AÉREAS À ADMINISTRAÇÃO PÚBLICA SEM O INTERMÉDIO DE AGÊNCIAS DE VIAGENS E TURISMO. INVIABILIDADE DE COMPETIÇÃO. INEXIGIBILIDADE DE LICITAÇÃO. 1. Credenciamento Público é, assim, uma ferramenta procedimental utilizada em algumas hipóteses de contratação direta pela Administração Pública, e possui, conforme já dito, embasamento no caput do art. 25 da Lei 8.666/93, que prevê a possibilidade de contratação sem licitação prévia, nos casos em que exista inviabilidade de competição. 2. O sistema de credenciamento é um conjunto de procedimentos por meio do qual a Administração credencia, mediante chamamento público, todos os prestadores aptos e interessados em realizar determinados serviços, quando o interesse público for melhor atendido com a contratação do maior número possível de prestadores simultâneos. 3. O procedimento desenvolvido pela Administração visa à contratação de transporte em linhas aéreas regulares domésticas, a ser utilizado pelos servidores dos órgãos e entidades da Administração Pública Federal direta, autárquica e fundacional, mediante aquisição prévia de passagens (e não a contratação de serviços de intermediação e agenciamento de viagens, como pretende fazer entender a requerente/apelante) . 4. De acordo com a Corte de Contas, assim, aplica-se em tais casos a inexigibilidade de licitação, podendo-se adotar o sistema de credenciamento, ainda que tal procedimento não prescinda da observância de determinados pressupostos como: a) obediência aos princípios que regem a Administração Pública; b) tratamento isonômico; e c) negociação de condições de atendimento. (TRF4, AC 5013222-35.2014.404.7202, TERCEIRA TURMA, Relator p/ Acórdão FERNANDO QUADROS DA SILVA, juntado aos autos em 15/04/2016) "
 As vantagens do credenciamento (aquisição direta) em comparação com o agenciamento para a administração pública foram destacadas no relatório de avaliação da política de emissão de passagens aéreas da administração direta, autárquica e fundacional do poder executivo federal elaborado pela Controladoria-Geral da União (CGU) (peça 92) . Nesse relatório foi feita a comparação entre a aquisição pelos modelos de agenciamento e pelo credenciamento 1/2014, tendo aquele órgão de controle interno concluído (peça 92, p. 4) : 
"O presente trabalho demonstrou que o atual modelo de aquisição de passagens aéreas não é vantajoso, que a Administração deixa de obter descontos e benefícios por não possuir acordos corporativos celebrados com as companhias aéreas e que adquire passagens com pouca antecedência e por preços superiores aos praticados no mercado. Além disso, evidenciou-se que o fluxo administrativo do processo de aquisição de passagens é ineficiente."
O relatório produzido pela CGU destaca, ainda, que a alteração no processo de contratação de passagens aéreas proporciona contratações mais vantajosas, transparentes e eficientes para a Administração pública, como também evita fraudes, dotando a Administração de acesso aos preços praticados pelas companhias aéreas e de reserva de assentos e de tarifas (peça 92, p. 43) :
"O presente trabalho demonstrou que o modelo de agenciamento de viagens atualmente utilizado para a compra de bilhetes aéreos não é o mais vantajoso para a Administração Pública direta, autárquica e fundacional, pois exige maior fiscalização das agências de viagens e de seus sistemas, possui menor grau de automação dos procedimentos, não garante à Administração agilidade, transparência e economia nas compras e expõe o poder público a riscos de ocorrências de irregularidades e fraudes. 
Por outro lado, o modelo de compra direta de passagens aéreas proporciona maior celeridade às compras pelo encurtamento no prazo de emissão de passagens e pela adoção de rotinas automatizadas, maior economia aos cofres públicos, maior transparência ao gasto devido ao uso do CPGF como meio de pagamento e à utilização de sistema de selfbooking próprio para cotação e emissão de passagens, estando, portanto, mais aderente às condições de aquisição praticadas no setor privado (inciso III do art. 15 da Lei nº 8.666/93) ."
Além disso, o governo passaria a ter acesso a benefícios negociais, principalmente descontos, que as intermediadoras obtinham junto às companhias aéreas e não repassavam ao setor público.
Reporta que a economia se dá não só pela aquisição de passagens a preços inferiores aos praticados pelas agências, mas também pela redução dos gastos inerentes aos processos de licitação e de gestão contratual das agências nos diversos órgãos e entidades do poder executivo federal. Sobre o tema, reproduzo excerto daquele documento (peça 92, p. 11-15) :
"1. O atual modelo de compra de passagens aéreas não garante agilidade, transparência e economia aos cofres públicos. 
Atualmente a compra de passagens aéreas na Administração Pública Federal é realizada mediante agenciamento de viagens. Nesse modelo, cada órgão e entidade do Poder Executivo Federal promove licitação na modalidade pregão eletrônico para contratação de agência de turismo para a prestação de serviços de emissão de bilhetes aéreos. 
Segundo levantamento realizado no Siasg DW, foram assinados, nos anos de 2018 e 2019, 587 contratos administrativos por órgãos e entidades do Poder Executivo Federal com várias agências de turismo para emissão de passagens aéreas. 
No agenciamento de viagens, as empresas contratadas são remuneradas pelo valor ofertado na licitação pela prestação do serviço multiplicado pela quantidade de passagens emitidas, remarcadas ou canceladas e serviços correlatos. 
Destaca-se que, nesse modelo, não há possibilidade reservas de tarifa e de assento, o que acaba por gerar retrabalhos em função da perda de reservas decorrente do prazo de tramitação dos processos internos de aprovação das viagens, bem como a perda de oportunidades de compra de bilhetes a preços mais vantajosos, visto que as reservas posteriormente efetuadas, mais próximas à data do voo, tendem a ser mais onerosas. 
A prestação de contas relativa ao deslocamento aéreo não é realizada de forma automática, sendo necessária a atuação dos colaboradores que realizaram as viagens para comprovar os deslocamentos mediante a inclusão no SCDP dos bilhetes ou canhotos dos cartões de embarque. 
Ressalta-se também a falta de transparência dos acordos comerciais firmados entre as companhias aéreas e as agências de viagens, os quais geram ganhos às agências que, na prática, não são repassados aos órgãos e entidades contratantes para fins de redução do preço final da passagem aérea comprada. 
Referidos ganhos repercutem claramente nos preços irrisórios cobrados pelas agências de turismo em certames licitatórios para prestação dos serviços de agenciamento que variam, na grande maioria, entre R$ 0,00 e R$ 1,00. 
Há também a possibilidade de superfaturamento dos bilhetes das passagens aéreas pela inclusão nas faturas cobradas dos órgãos e entidades públicas de valores superiores aos efetivamente adquiridos junto às companhias aéreas, haja vista que é utilizado o sistema de autoagenciamento (selfbooking) da agência contratada, conforme evidenciado em trabalho realizado pela Controladoria-Geral da União no Instituto Federal do Mato Grosso (IFMT) , que culminou na Operação Mark Up da Polícia Federal em 2017. 
Nesse cenário, o extinto MPOG implementou em 2014 o modelo de compra direta de passagens aéreas para órgãos e entidades da Administração Pública direta, autárquica e fundacional, tendo em vista a falta de transparência nas contratações de aquisição de passagens aéreas por intermédio de Agência de Viagens e Turismo e a possível economia de recursos públicos. 
Tal modelo permite a compra de passagens aéreas diretamente das companhias aéreas, sem intermediação de agências de viagens, após credenciamento das empresas. 
Destaca-se que o credenciamento foi realizado de forma centralizada mediante inexigibilidade de licitação pela Central de Compras e Contratações do antigo Ministério do Planejamento, Desenvolvimento e Gestão (MPDG) . 
A contratação centralizada proporciona eficiência ao processo de compra pública, tendo em vista a redução do número de licitações e do esforço empreendido pelos servidores nas atividades de gestão contratual nos diversos órgãos e entidades do Poder Executivo Federal.
Além do credenciamento, foram firmados Acordos Corporativos de Descontos com as companhias aéreas que resultaram em descontos nas tarifas e reservas de passagens (assentos e tarifas) por até 72 horas, limitadas a 24 horas de antecedência ao horário previsto para o embarque. 
A compra direta permitiu ainda a pesquisa de voos diretamente nos buscadores das companhias aéreas credenciadas por meio do SCDP, módulo buscador, o que trouxe transparência ao gasto público, diante da eliminação do intermediário (agência de turismo) . Assim, a Administração sabe exatamente o preço que paga pela passagem. Por sua vez, no modelo anterior, quando as passagens eram emitidas pelas agências, a Administração não conseguia confirmar o preço exato das passagens emitidas. Adicionalmente, a compra direta proporcionou a antecipação no prazo de emissão de bilhetes (entendido como a diferença em dias entre a solicitação e a emissão) que resulta, em regra, na compra de passagens a preços menores. 
Tal modelo viabilizou a conciliação automática dos voos realizados, cancelados, remarcados ou 'no show' no SCDP, substituindo a necessidade de prestação de contas manual por meio de canhotos de bilhetes aéreos entregues pelos servidores após as viagens, além de ter permitido a solicitação automatizada dos reembolsos junto às companhias aéreas via sistema.
Nesse modelo, os pagamentos das passagens aéreas eram realizados com o uso de Cartão de Pagamento do Governo Federal (CPGF) exclusivo para essas despesas, conforme Portaria Interministerial MPOG/MF nº 441, de 20.11.2014. Dentre as vantagens do uso desse meio de pagamento, cita-se a geração de faturas virtuais que permitiam acesso aos dados pelos portadores, pelos ordenadores de despesas e pela sociedade, promovendo, portanto, ganhos de fiscalização, transparência e controle. 
Destaca-se, no entanto, que a compra direta atualmente não é mais utilizada, tendo em vista a necessidade de alteração legislativa que contemple a dispensa de retenção tributária na fonte sobre os pagamentos efetuados mediante CPGF para compra de passagens aéreas. 
Nos termos do caput e do §1º do art. 64 da Lei nº 9.430/1996, os pagamentos efetuados por órgãos, autarquias e fundações da administração pública federal a pessoas jurídicas, pela fornecimento de bens ou prestação de serviços, estão sujeitos à incidência, na fonte, do imposto sobre a renda, da contribuição social sobre o lucro líquido, da contribuição para seguridade social - COFINS e da contribuição para o PIS/PASEP, devendo a retenção dos referidos valores ser feita pelo órgão que efetuar o pagamento. 
No âmbito do sistema buscador do SCDP, das vendas ordinárias realizadas pelas companhias aéreas e daquelas pagas mediante o uso de CPGF, os valores das operações correspondem ao valor bruto das passagens, o qual inclui os tributos, havendo, portanto, incompatibilidade desse modelo com as regras constantes do dispositivo anteriormente destacado. 
O modelo de compra direta só foi viável a partir da edição da Medida Provisória nº 651, de 09.07.2014 (convertida na Lei nº 13.043, de 13.11.2014) , que alterou o art. 64 da Lei nº 9.430, de 27.12.1996, no sentido de dispensar a retenção de tributos, tendo, porém, limitado a medida até a data de 31/12/2017. 
Após essa data, foram editadas as Medidas Provisórias nº 822, de 01.03.2018 e 877, de 25.03.2019, com proposta de isenção definitiva da retenção tributária na fonte, as quais, entretanto, não foram convertidas em lei, tendo vigorado somente por 120 dias. 
Ressalta-se que a sistemática de compra das passagens aéreas com a utilização do CPGF não afasta a obrigatoriedade das companhias aéreas de recolherem os tributos devidos, havendo apenas alteração do fluxo de arrecadação para momento posterior. Dessa forma, as companhias aéreas obedecem ao fluxo ordinário previsto em lei para o pagamento dos tributos devidos ao invés de haver a retenção dos valores pela Administração no momento do pagamento das faturas. 
Quando da edição da Medida Provisória (MP) nº 822/2018, na exposição de motivos, foi demonstrada a estimativa de redução da arrecadação dos tributos nos anos de 2018 a 2020 no valor de R$ 764.548,00, que seria compensada nos anos seguintes com o pagamento dos tributos pelas companhias aéreas.
Nos anos de 2018 e 2019, conforme dados do SCDP, 64,08% dos bilhetes aéreos nacionais foram adquiridos pelo modelo de agenciamento de viagens e 35,84% por meio de compra direta. As demais passagens emitidas nesse período (0,08%) não foram analisadas, pois os bilhetes cuja compra foi autorizada por meio de PCDP Grupo não fizeram parte do escopo deste trabalho, uma vez que se trata de uma modalidade pouco usual na Administração. 
Informa-se que a PCDP Grupo é utilizada para autorizar a compra de passagens para deslocamento de mais de 9 pessoas com trecho de mesma origem e destino, mesmo dia, mesma hora e mesmo voo, mas não necessariamente com o mesmo motivo de viagem. 
A fim de avaliar o comportamento dos valores das passagens aéreas conforme o modelo de compra utilizado (agenciamento de viagens ou compra direta) em termos de economia aos cofres públicos, foram realizados cálculos a partir do Valor Médio de Referência da Anac (metodologia constante do Anexo I deste Relatório) e daquele pago pela Administração em todos os trechos analisados, conforme quantitativos de passagens adquiridos nos anos de 2018 e 2019. 
Dessa forma, o cálculo consistiu em subtrair o valor pago pelo valor de referência respectivo, conforme a seguinte fórmula: 
 (...) 
Ao aplicar a referida fórmula separadamente de acordo com o modelo de compra utilizado, ou seja, agenciamento de viagem ou compra direta, tem-se VsupAV = R$ 357,84 e VsupCD = R$ 291,24, respectivamente. Ao se considerar todos os voos em conjunto de ambos modelos, constatou-se que a Administração paga um valor de R$ 333,90 acima do preço médio das passagens aéreas declaradas à Anac. 
Assim, resta claro que as compras realizadas pelo modelo de compra direta são mais vantajosas economicamente do que aquelas realizadas pelo modelo de agenciamento de viagens.
Segundo dados do extinto MPDG, durante a vigência da legislação que permitia a compra direta de passagens pela Administração, cerca de 95% dos bilhetes nacionais foram adquiridos por esse modelo. 
Utilizando os dados levantados no presente trabalho, constatou-se que, caso 95% das passagens aéreas nacionais adquiridas pela Administração em 2018 e 2019 mediante agenciamento de viagens tivessem sido compradas diretamente das companhias aéreas, o gasto total teria sido reduzido em cerca de 5,3%, o que equivaleria a uma economia aproximada para o Poder Executivo Federal de R$ 43.700.846,69 no período ou de R$ 21.850.243,34 anualmente.
 (...) 
Observa-se, ressalvados casos excepcionais, a tendência de o valor pago nas aquisições realizadas por meio de compra direta ser menor que o das aquisições realizadas por meio de agenciamento de viagens independentemente da antecedência da emissão. 
Pode-se atribuir como a principal causa do presente achado, qual seja, a aquisição de passagens mais caras no modelo de agenciamento, a existência de um intermediário para a concretização das compras, bem como a impossibilidade de verificação da integridade do preço dos bilhetes aéreos adquiridos pela Administração. Como consequência, há o desembolso de quantias maiores de recursos públicos para compra de passagens aéreas com a adoção do modelo atual. 
Diante das informações levantadas, conclui-se que o modelo de agenciamento de viagens atualmente utilizado não é o mais vantajoso para a Administração Pública, haja vista que exige maior fiscalização das agências de viagens e de seus sistemas; possui menor grau de automação dos procedimentos; não garante à Administração agilidade, transparência e economia nas compras; e expõe o poder público a riscos de ocorrências de irregularidades e fraudes. 
Por outro lado, o modelo de compra direta proporciona maior celeridade nas compras pelo encurtamento do prazo de emissão de passagens e pela adoção de rotinas automatizadas, maior economia aos cofres públicos, maior transparência ao gasto devido ao uso do CPGF como meio de pagamento e à utilização de sistema de selfbooking próprio (autoagenciamento) para cotação e emissão de passagens, estando, portanto, mais aderente às condições de aquisição praticadas no setor privado (inciso III do art. 15 da Lei nº 8.666/93) ."
A própria representante reconheceu, no TC Processo 019.819/2014-5, que as agências não conseguiriam condições melhores do que aquelas ofertadas pelas companhias aéreas, conforme registrado pelo ministro Aroldo Cedraz no voto que fundamentou o mencionado Acórdão 1545/2017-TCU-Plenário: 
"45. Sobre a inviabilidade de competição entre agências de viagens e empresas aéreas, a própria representante reconhece que as agências não têm condições de concorrer com as empresas aéreas e, por isso, deixa evidente que está apenas defendendo o lucro de suas associadas, senão, vejamos:
'Porque o governo quer se tornar uma agência de viagens e ganhar uma espécie de 'remuneração' ou se apropriar do que hoje é 'lucro' (remuneração lícita das agências) .' (peça 1, p. 5) 
Ora, a conduta das companhias aéreas, incentivada e provocada pelo edital do próprio MPOG, nesse particular, implica até mesmo em infrações à ordem econômica, porque os descontos e as condições comerciais que estarão sendo apresentadas pelas poucas companhias aéreas são diferenciadas por demais, porque nenhum cidadão, nem qualquer empresa privada e nem mesmo agências de viagens (que somente recebem remuneração 'adicional' em razão do atingimento de metas de vendas mensais, sendo essa sim, remuneração lícita, pelo trabalho de intermediação) . (peça 1, p. 14) 
Observe-se: as companhias aéreas TAM, GOL/VRG. Avianca e Azul, pela condição dominante no mercado, estão apresentando condições ao MPOG que nenhuma agência de viagens (canal de distribuição) , conseguiria. (peça 1, p. 14) 
46. Em tese, é igualmente razoável afirmar a impossibilidade de competição entre as próprias empresas aéreas, considerando que, normalmente, não há vários voos de diferentes empresas aéreas para o mesmo lugar, no mesmo dia e horário, de modo a atender necessidade específica da Administração Pública. Tal questão foi igualmente analisada pela Selog no trecho que transcrevo a seguir:
'No entanto, a partir do momento que a Administração passa a abrir mão do agenciamento, não há mais a viabilidade de competição, pois o serviço adquirido, de transporte de passageiros, pode ser prestado por apenas um fornecedor, qual seja, a companhia aérea que atende à necessidade da Administração para determinado trecho, em determinado horário.' (peça 13, p. 4, item 22 - grifei) 
47. O exame realizado pela Selog, ao qual me alinho neste particular, concluiu que só há viabilidade de competição entre agências de viagens, excluindo, portanto, a "possibilidade de competição entre as companhias aéreas e entre estas e as agências de viagem", senão, vejamos:
54. Feitas essas considerações, entende-se que para o objeto "agenciamento de viagens" há competição, exclusivamente entre agências de viagens, o que enseja licitação previamente à contratação, enquanto que a "compra de passagens", realizada junto às fornecedoras que detém quase que a totalidade do mercado, prescinde de licitação por inviabilidade de competição.
48. Portanto, uma vez afastada, em tese, a possibilidade de competição entre as companhias aéreas e entre estas e as agências de viagem, a afirmação da Serur sobre "incompatibilidade do Credenciamento 1/2014 com o ordenamento jurídico" perde seu fundamento essencial, de modo que podemos, em sentido contrário, afirmar que o Credenciamento 1/2014 deve ser considerado compatível com o ordenamento jurídico uma vez constatada a impossibilidade de competição entre as companhias aéreas e entre estas e as agências de viagem."
Observo que o edital do credenciamento 1/2020 continha, inicialmente, previsão de desconto mínimo de 15%, conforme cláusula a seguir reproduzida, com data final de entrega de documentação estabelecida em 30/9/2020:
"5.5. As companhias aéreas interessadas no credenciamento deverão ofertar desconto mínimo de 15% (quinze por cento) , incidente sobre todas as tarifas e classes vigentes à época da emissão do bilhete e válido para todas as rotas regulares domésticas operadas pela companhia aérea."
Nessas condições nenhuma empresa de transporte aéreo solicitou seu credenciamento. Em vista disso, o edital foi revisto de forma a contemplar desconto mínimo a ser ofertado por cada companhia aérea interessada no credenciamento (peça 94) :
"5.5. As companhias aéreas interessadas no credenciamento deverão ofertar desconto, incidente sobre todas as tarifas e classes vigentes à época da emissão do bilhete e válido para todas as rotas regulares domésticas operadas pela companhia aérea, conforme o Anexo III do edital - Modelo de Acordo Corporativo de Desconto."
O representante alega que tal alteração decorreria de combinações entre as companhias aéreas e a administração pública, sem trazer qualquer documento apto a demonstrar suas alegações. Ao assim proceder, o representante não demonstra qualquer ilegalidade no credenciamento. Nem que teria havido acordos, nem que a redução do desconto mínimo seria, sob qualquer ótica, irregular/ilegal. A mera alegação de irregularidades/ilegalidades, bem como ilações sobre problemas no certame não seria, no que concerne a esse tópico específico, suficiente para o conhecimento da representação, nos termos do art. 235 do RI/TCU, por não estar acompanhada de indícios concretos daquilo que se afirma. 
Essa alteração ocorreu, de fato, após a Central de Compras do Ministério da Economia identificar que o não comparecimento das companhias aéreas ao credenciamento deveu-se, essencialmente, a crise no setor de transporte aeronáutico causado pela pandemia e ao desconto mínimo referencial de 15%. Todo o procedimento de alteração editalícia ficou registrado no Relatório 24 (SEI 11309827) (peça 22, p. 1136-1142) :
"8. Registre-se, também, que, nas reuniões virtuais e nos contatos telefônicos, restou evidenciado que as companhias aéreas invocam a crise para o setor causada pela pandemia da Covid-19 e o percentual mínimo de desconto de 15% (quinze por cento) para justificar sua não participação. 
8.1. É inconteste que a aviação comercial mundial foi fortemente impactada pela necessidade de isolamento social, pelos cuidados para não contaminação e disseminação do Coronavírus Sars-Cov-2. 
8.2. Fronteiras foram fechadas entre países, bem como as pessoas passaram a evitar, em sua maioria, os deslocamentos por meios de transporte coletivo, dado o risco de contaminação. 8.3. E a crise econômica é presente, ainda, e sem previsão de tempo de perduração de seus efeitos para a aviação comercial, conforme noticiado pelo G1, portal de notícias do grupo Globo, em 21/10/2020:
 (...) 
9. Releva lembrar a influência do dólar nas finanças do setor, uma vez que seus custos são majoritariamente parametrizados nessa moeda estrangeira, a exemplo do querosene de aviação (QAV) e dos leasings de aeronaves. 
9.1. O blog da Ativa Investimentos, em 14/05/2020, publicou o artigo 'Qual é o impacto da alta do dólar nas empresas', no qual foi registrado que o setor mais gravemente afetado é o da aviação: 
' (...) 
Setor de aviação é um dos mais afetados.
Acredito que a situação mais flagrante seja a do setor de aviação, onde os maiores custos da cadeia (leasing e petróleo, via cotação do Brent) são cotados em dólar ao passo que as receitas são majoritariamente recebidas em real. Assim, a situação é bem complicada para quem faz transporte de passageiro (GOLL4 e AZUL4) . Para Embraer (EMBR3) , cuja carteira de clientes é majoritariamente internacional, a depreciação do real torna seus produtos mais acessíveis e pode ajudá-la a contornar o conturbado período atual. (destaques nossos) 
 (...) '
10. Conforme a Agência Nacional de Aviação Civil - ANAC noticiou em 02/09/2020, a tarifa média dos voos domésticos no 2º trimestre (R$ 294,92) deste ano sofreu redução 34,3% em relação ao mesmo período de 2019. 
10.1. Na mesma notícia, apresentou-se a contextualização, a seguir transcrita: 
'O 2º trimestre deste ano permaneceu sob forte impacto no setor aéreo provocado pela pandemia do novo Coronavírus. Por conta deste cenário, desde março, as empresas aéreas reduziram drasticamente a oferta de voos. De abril a junho deste ano, a Latam reduziu a sua oferta de voos domésticos em 90,2%, enquanto a Gol e a Azul diminuíram em 89,9% e 81,4%, respectivamente, em comparação com o mesmo período de 2019. Os dados de julho deste ano mostram uma leve retomada, com oferta de voos no mercado doméstico 76,3% menor na comparação com o ano anterior. Mais informações sobre os dados atualizados de demanda e oferta em https://www.anac.gov.br/noticias/2020/demanda-por-voos-temqueda-de-78-9-em-julho. 
De abril a junho deste ano, 12,6% das passagens foram comercializadas com tarifas aéreas abaixo de R$100,00 e 56,9% abaixo de R$ 300,00. As passagens acima de R$ 1.500,00 representaram 0,9% do total. Os indicadores completos estão disponíveis para consulta no Relatório Tarifas Aéreas Domésticas - 2º trimestre de 2020 (clique no link para acessar o arquivo) . 
Entre as principais empresas brasileiras, que representaram 99,7% da demanda por transporte aéreo doméstico de passageiros, a Latam teve redução de 38,9% na tarifa aérea média doméstica no 2° trimestre deste ano em comparação com o mesmo período de 2019. Gol e Azul também apresentaram redução no indicador, da ordem de 36,7% e 25,5%, respectivamente.
O querosene de aviação (QAV) , que representou cerca de 30% dos custos e despesas operacionais dos serviços de transporte aéreo, esteve 37,1% inferior no 2º trimestre do ano em comparação com o mesmo período do ano anterior. Por outro lado, a taxa de câmbio seguiu tendência de alta nos meses do trimestre, sendo 37,5% maior na média, se confrontados com o mesmo período de 2019.' (grifamos) 
11. Em 14 de agosto de 2020, a ANAC noticiou os indicadores de demanda do setor, com queda de 78,9% em julho, conforme o quadro publicado: 
Demanda por voos tem queda de 78,9% em julho 
Com indicadores ainda decrescentes, dados revelam recuperação na comparação com mês anterior 
Publicado: 14/08/2020 18h24, 
Última modificação: 14/08/2020 18h24
 (...) 
Os dados de mercado do transporte aéreo de julho seguem ritmo de recuperação. Após três meses de queda (março, abril e maio) , os indicadores voltaram a subir no mês passado (junho) . Na comparação com 2019, os números ainda são decrescentes. (...) 
12. Seguem representações gráficas do Relatório de Demanda e Oferta no Transporte Aéreo 2, com referência a setembro de 2020, em que a ANAC apurou Variação na demanda (RPK) , Variação na oferta (ASK) , Aproveitamento (RPK/ASK) de 80,4% e Variação no Aproveitamento de referentes a setembro de 2020 e nos últimos 12 meses:
 (...) 
13. Os dados registrados, supra, permitem concluir que: i) a demanda do setor da aviação civil comercial foi fortemente afetada pela pandemia e está em gradativa e lenta recuperação; ii) houve redução das tarifas para voos domésticos no Brasil e acentuada redução das tarifas médias comercializadas e; iii) o setor da aviação civil é gravemente impactado e prejudicado pela variação cambial (desvalorização do Real) e ainda não se vê sinais de tendência de valorização do Real. 
13.1. Esse conjunto de fatores do contexto atual da aviação comercial permite inferir que, de fato, é um momento muito difícil para as companhias aéreas, talvez o pior já vivido, uma vez que a pandemia não foi cessada, até o momento, e os efeitos para a aviação e sua recuperação podem demorar por médio ou longo prazos. 
14. São dois fatos, portanto, sinalizando que a estratégia de contratação precisa ser revista para que empresas venham a se interessar no credenciamento: o fracasso do procedimento, até o momento, ainda que o credenciamento esteja aberto, e a constatação de que os referenciais atuais apontam para a persistência de grave crise no setor da aviação civil comercial. 15. Nesses lindes, imperioso reconhecer que o parâmetro anterior de desconto mínimo de 15% (quinze por cento) deu-se com fulcro em estudo (Relatório 13 - Doc. SEI nº 10415788) cujas fontes e dados considerados são antecedentes à crise do momento. O resguardo do interesse público não pode, pois, prescindir da consideração do cenário atual e de duas projeções, sob o risco de se perpetuar na situação ora vigente, em dinâmica desfavorável à dinâmica negocial do Estado.
16. O fato é que a crise é tão grave que, mesmo com a redução acentuada das tarifas, a demanda continua bastante reduzida, bem como o Real desvalorizado, e as companhias aéreas estão em difícil situação econômica, no momento, e não se sabe até quando.
 (...) 
METODOLOGIA E DETERMINAÇÃO DO PERCENTUAL REFERENCIAL MÍNIMO DE DESCONTO 
17. Feitas as devidas ponderações, constatado o desinteresse das companhias aéreas em pedir seu credenciamento com a obrigação do desconto fixado no edital e estando constatado cenário atual de expressivo impacto negativo para a aviação comercial brasileira, entende-se que possivelmente lograr-se-á sucesso no credenciamento de companhias aéreas se for estabelecida a mesma regra do Credenciamento nº 1/2014, sem se definir desconto mínimo referencial, em nova alteração do Edital de Credenciamento nº 1/2020. Assenta-se, desde já, que tal linha de ação, em momento algum, fragiliza a persecução da prática de preços mais vantajosos à Administração. 
18. Entende-se que o momento não é propício para a busca de elevadas vantagens (baseadas em histórico anterior à crise comentada no presente relatório) em relação ao credenciamento anterior (Credenciamento nº 1/2014-Central) , pela própria anormalidade da situação, inclusive. 
18.1. Os descontos formais obtidos no Credenciamento nº 1/2014-Central atingiram 5% (cinco por cento) , a depender da credenciada e da classe tarifária, lembrando-se de que as interessadas tiveram liberdade de ofertar desconto, sem qualquer referencial mínimo, inclusive ZERO (ocorreu para tarifas promocionais) , e, na prática, era muito recorrente a concessão de descontos ainda superiores.
18.2. A efetiva concessão de descontos superiores aos firmados nos acordos corporativos, outrora, no curso da compra direta de passagens aéreas, por liberalidade das futuras credenciadas, fora mencionada no item 20 do Relatório 13, inclusive. 18.3. Assim, entende-se ser conveniente revisar a estratégia e adotar a mesma liberalidade de antes, para que as companhias aéreas ofertem descontos conforme entendam serem possíveis de serem cumpridos.
19. Há entendimentos acerca das condições para os acordos corporativos de descontos que persistem e entende-se deverem ser mantidos nos mesmos termos publicados e pelas mesmas razões descritas no relatório precitado: a) permitindo a concessão de descontos superiores, por liberalidade das futuras credenciadas, no momento da venda (item 20 do Relatório 13) ; b) não oferecer e nem admitir que seja exigido market share mínimo para o cumprimento do desconto (item 23.5 do Relatório 13) .
20. Sabe-se, ainda, que as companhias aéreas brasileiras de transporte regular de passageiros estabelecem suas políticas tarifárias (classes, pacote de serviços e tarifas) em condições de liberdade tarifária, desde 2001, inovação trazida na Portaria nº 248/2001, do Ministério da Fazenda, e na Portaria nº 1213/DGAC/2001, do extinto DAC. 
20.1. O regime de liberdade tarifária foi ratificado pela Lei nº 11.182/2005, que criou a Agência Nacional de Aviação Civil - ANAC. 
20.2. A liberdade tarifária e, também, a de oferta estabeleceram à aviação comercial brasileira a livre concorrência. 
20.3. Em decorrência da autorregulação de oferta e preços, conforme os dados dos Relatórios de Demanda e Oferta do Transporte Aéreo, publicados periodicamente pela ANAC, além de atrair investimentos e propiciar a diversificação dos serviços, reduziu os preços e mais pessoas passaram a ter acesso aos serviços públicos. 
20.4. As tarifas de bilhetes, portanto, tanto oscilam no tempo e variam em razão do trecho e da companhia aérea, quanto entre famílias tarifárias, num mesmo voo. 
20.5. Quanto ao mercado ser de preços fluidos, importa reafirmar que o Sistema de Concessão de Diárias e Passagens conta com funcionalidade para a busca de voos e tarifas para cada aquisição, retornando automaticamente os voos e tarifas ofertadas (abatidas dos valores correspondentes ao desconto ofertado) , possibilitando a escolha da tarifa mais vantajosa para cada demanda de transporte aéreo a serviço da Administração. 
20.6. Analogicamente, a cada demanda estabelece-se um certame (disputa) dentre as companhias aéreas credenciadas, como se dá nos certames licitatórios. Na prática, o agente público responsável pela aquisição optará pela compra com a transportadora que ofertar o preço mais vantajoso à Administração, conforme os parâmetros de busca dimensionados pelo comprador. 
20.7. Aí se encontra o estímulo à concessão de descontos, inclusive superiores aos compromissados em acordos corporativos de desconto, na perseguição à maior ocupação da aeronave e ao melhor market share. Resta, pois, assegurada a aludida persecução das avenças nas condições mais vantajosas à Administração. 
21. Por oportuno, lembra-se a seguir, trecho de instrução processual da Secretaria de Controle Externo de Aquisições Logísticas - Selog/TCU, que fora transcrito no relatório do Acórdão 1545/2017-TCU-Plenário/TCU, que julgou improcedente a representação que alegava supostas irregularidade da compra direta de passagens aéreas (Credenciamento nº 1/2014) :
'70. Trata-se de um credenciamento diverso do tradicionalmente realizado pela Administração, em virtude de abranger um mercado em que não é possível licitar o objeto a ser adquirido e nem estabelecer o preço do serviço com antecedência, em que a Administração reuniu os possíveis fornecedores com o intuito de promover a diminuição dos preços dos bilhetes e, com essa ação, auferir economia de recursos públicos, em procedimento que abrange cerca de 95% do total de emissões da APF (quantitativo informado pelo MPDG no item 3.2.2 da peça 467, p. 15) .'
21.1. Ao voto do Ministro-relator do precitado Acórdão, tem-se:
'62. Entendeu-se que a venda de passagens não é comparável com outros objetos em que o preço é previamente negociável ou fixável, ou seja, não seria possível ofertar ou estabelecer previamente os preços dos bilhetes em uma licitação para entrega futura. Tampouco se compara o mercado de passagens àqueles em que os distribuidores não participam das concorrências públicas em função de políticas próprias pré-estabelecidas, ou seja, quando não há interesse do fabricante em concorrer com o distribuidor. 
63. No mercado de passagens aéreas, os preços variam constantemente, a depender de fatores que vão desde a taxa de ocupação dos assentos, passando pela variação dos custos das companhias aéreas até a proximidade de determinados períodos de alta demanda, como férias escolares ou feriados, em uma combinação de fatores que é, inclusive, objeto de análise computacional pelas companhias, em que é possível alterar o preço das tarifas em questão de segundos. 
64. Assim, não seria possível estabelecer, antecipadamente, um determinado valor em contrato para a venda das passagens à Administração, como, por exemplo, a tarifa cheia, o valor médio de emissão ou a menor tarifa para determinado trecho. Isso porque as companhias aéreas não correriam o risco de vender bilhetes mais baratos do que poderiam no momento que surgisse a demanda da Administração. Esta, tampouco, desejaria pagar mais caro em relação ao valor de mercado que poderia encontrar quando necessitasse comprar o bilhete aéreo.'
21.1.1. Isso é possível no credenciamento, porque todas as credenciadas podem vir a serem contratadas e a tarifa mais vantajosa é verificada na pesquisa de preços atuais, conforme se explicou nos itens 20.5, 20.6 e 20.7, supra. Na lição de Joel de Menezes Niebhur, no credenciamento 'todos os credenciados celebram, sob as mesmas condições, contrato administrativo, haja vista que, pela natureza do serviço, não há relação de exclusão, isto é, o serviço a ser contratado não precisa ser prestado com exclusividade por um ou por outro, mas é prestado por todos'
22. Aliado ao julgamento do Tribunal de Contas da União, tem-se o Relatório de Avaliação advindo do Projeto de Auditoria nº 818394, realizado pela Controladoria-Geral da União - CGU e pertinente à avaliação da Política de Emissão de Passagens Aéreas adotada pelos órgãos e entidades da Administração direta, autárquica e fundacional do Poder Executivo Federal. 
23. De forma bastante resumida, o relatório de governança buscou avaliar a atual política de aquisição de passagens aéreas da Administração direta, autárquica e fundacional do Poder Executivo Federal em relação às vantagens financeiras e não financeiras dos possíveis modelos de aquisição, com o objetivo de identificar alternativas mais vantajosas de contratação. 
24. O relatório conclui que o habitual modelo de contratação realizado pelos órgãos e entidades públicos não se apresenta como o mais vantajoso para a Administração Pública, uma vez que demanda maior fiscalização das agências de viagens e de seus sistemas; contém pouco grau de automação dos procedimentos; não dá garantias à Administração de que o serviço é prestado com agilidade, transparência e economia nas compras; e exibe o poder público a riscos de ocorrências de irregularidades e fraudes. 
25. As recomendações da Controladoria-Geral da União, ao final do relatório, versaram sobre (in verbis) : 
'1 - Renovar esforços visando a retomada do modelo de "Compra Direta" para a aquisição de passagens diretamente das companhias aéreas ou, caso a obrigação legal de retenção de tributos na fonte impeça a volta desse modelo, modificar a estratégia de aquisição para que a Administração realize o auto agenciamento de suas viagens de forma que seja garantida a integridade das tarifas cobradas pelas companhias e haja aplicação das condições negociadas em acordos corporativos, ficando as agências de viagens contratadas responsáveis apenas pelo faturamento dos serviços e pelo assessoramento da Administração. (destaque do original) Achados nº 1, 2, 4, 5, 6 e 7 
 (...) 
4 - Negociar acordos corporativos com as companhias aéreas de forma a buscar a obtenção de desconto no valor dos bilhetes, condições mais vantajosas para a Administração remarcar ou cancelar as passagens adquiridas, garantia de reserva de bilhetes por um período determinado de forma a evitar o aumento do preço enquanto são obtidas as autorizações das autoridades competentes, comprovação automática do status do bilhete para fins de prestação de contas do deslocamento aéreo e substituição das milhas recebidas por passageiros no âmbito de programas de fidelidade em voos adquiridos pela Administração por desconto adicional no preço dos bilhetes adquiridos.' Achados nº 1, 2, 4, 5, 6 e 7 
 (...) 
26. Denota-se, portanto, que a remodelagem estratégica apontada no item 17 do presente Relatório é condizente às linhas de pensamento expressadas pelo Tribunal de Contas da União e pela Controladoria Geral da União, de modo que a inércia da Administração em buscar vantagens competitivas junto ao mercado de aviação poderá resultar em desvantagem econômica à gestão pública que, de forma descentralizada (com custos embutidos de vários processos licitatórios) , desprovida de padronização (o que pode descaracterizar o objeto da compra) e fragmentada (sem os ganhos comuns da economia por escala) , atualmente, adquire bilhetes aéreos sem qualquer tipo de desconto ou outra vantagem. 
26.1. Ao contrário, promovem as aquisições com base em menores taxas de agenciamento, que mesmo zeradas não trazem para a Administração a redução nos custos do transporte aéreo das pessoas a serviço, pois os descontos e/ou quaisquer outras vantagens adquiridas junto à transportadora são apropriadas pelas agências de viagens. 
27. Deve-se atentar que se trata de revisão em decorrência do contexto atual, possibilitando que a Administração retome negociações para obter condições mais vantajosas, caso venha a surgir qualquer indicativo de viabilidade. 
27.1. Nesse ponto, entende-se adequado manter a vigência de 24 (vinte e quatro) meses para a execução contratual, propiciando a renegociação para a prorrogação/renovação contratual ou, ainda, no mesmo prazo, a revogação e publicação de novo procedimento de credenciamento, conforme se vislumbre nova conjuntura negocial ou modal de aquisição de passagens aéreas à Administração."
Conforme mencionado, tal conjuntura levou a alteração do projeto básico contemplando desconto a ser ofertado por cada companhia aérea interessada no credenciamento:
"5.5. As companhias aéreas interessadas no credenciamento deverão ofertar desconto, incidente sobre todas as tarifas e classes vigentes à época da emissão do bilhete e válido para todas as rotas regulares domésticas operadas pela companhia aérea, conforme o Anexo III do edital - Modelo de Acordo Corporativo de Desconto."
Ou seja, a contratação é precedida de um acordo corporativo de desconto no qual é ofertado um desconto incidente sobre todas as tarifas vigentes à época de emissão do bilhete e válido para todas as linhas aéreas regulares operadas pela companhia, além da garantia do valor da tarifa e disponibilidade de assento. No caso do credenciamento 1/2020, esse desconto foi de 3% incidente, inclusive, sobre as categorias promocionais, o que não ocorria no credenciamento anterior.
Esse procedimento, por si só, não configura ilegalidade ou irregularidade. Da mesma forma, não configura irregularidade ou ilegalidade a redução do desconto mínimo que, no credenciamento anterior, era de 15% e no atual passou a ser 3%. Trata-se, apenas, da definição de novos critérios de aceitabilidade de preço pela administração pública federal consoante as circunstâncias identificadas à época.
A questão foi assim analisada pela Selog (peça 101) :
"58.	Alegação: em relação ao edital do Credenciamento 1/2014, identificou a supressão da exigência de desconto mínimo de 15% e outras diferenças (p. 11-14) ;
59.	Análise: Ainda que o extinto Ministério do Planejamento, à época do trâmite do TC Processo 019.819/2014-5, alegasse economia de até 30% com a emissão direta de passagens aéreas (peça 95, p. 19, item 162) , a Selog sempre adotou uma postura conservadora em relação aos reais descontos obtidos por meio da aquisição direta de passagens aéreas (peça 95, p. 19) :
'170. Dessa forma, consideraram-se como vantagens financeiras apenas os descontos constantes nos acordos corporativos, que variam de 0% a 5%, uma vez que não há, nos acordos, cláusula que obrigue descontos além dos previstos contratualmente, tampouco garantias de que descontos maiores que os acordados decorrem de vantagem oferecida exclusivamente ao governo, em função da compra direta, ou se consiste em oferta aleatória extensível a qualquer comprador ou, ainda, se decorre de variações mercadológicas (como as citadas na peça 318) .'
60.	Assim, a supressão dos termos que estabeleciam o desconto mínimo de 15% no edital do Credenciamento 1/2020 em relação ao Credenciamento 1/2014, não possui qualquer efeito prático e apenas adequa o edital à realidade então identificada pela Selog, razão pela qual as alegações do representante quanto a este ponto devem ser consideradas improcedentes."
Conforme mencionado, não há norma que obrigue a administração a contratar agências de viagens para a aquisição de passagens aéreas, de modo que cabe ao administrador, no exercício do seu poder discricionário, o dever de escolher a melhor forma de realizar as aquisições e contratar os serviços a serem prestados.
Assim, a opção pela compra de passagens aéreas sem a intervenção das agências de viagens se insere no mérito do ato administrativo, não sendo possível a este Tribunal revê-la, mormente quando não ficou evidenciada contratação desvantajosa para a Administração, conforme excerto do voto que fundamentou o mencionado Acórdão 1545/2017-TCU-Plenário:
 "30. Sem embargo de que tais números e percentuais de economicidade ou mesmo de eventuais danos ao Erário sejam perseguidos em processo de fiscalização específico, preservando-se, assim, as prerrogativas fiscalizatórias constitucionais deste Tribunal, importa observar que, no que tange ao quanto foi boa a opção do MPDG, não cabe a esta Corte, a meu ver, sobrepor-se à sua legítima escolha discricionária, especialmente quando, além de não haver qualquer comprovação de prejuízo financeiro aos cofres federais, nota-se o esforço do gestor estatal em buscar racionalizar seus processos e ampliar a transparência dos atos da gestão pública. Neste caso, ainda que sua opção não representasse qualquer economia precisamente quantificável em valores financeiros, teríamos de respeitar sua escolha, uma vez que sua responsabilidade não é gastar pouco, mas gastar bem, sem dar causa a prejuízos ao Estado e de modo a garantir resultados eficientes e transparentes. Isso fica claro em trechos da penúltima instrução da Selog, senão, vejamos:
'242. Além disso, devem ser consideradas como vantagens do modelo a transparência do processo e a melhoria da gestão dos contratos para aquisição de passagens aéreas (racionalização do processo) , além da manutenção de tarifa por maior tempo (72 h) e da considerável possibilidade de descontos corporativos não quantificados nesta instrução em, ao menos, parte dos bilhetes emitidos pela Gol e Avianca ...  (peça 500, p. 28-29) 
331. O armazenamento das informações de classes e regras tarifárias e o posterior cruzamento dessas informações, por meio do SCDP, com os valores informados pelas companhias, com a geração de relatórios para o administrador do reembolso, em caso de inconsistências, torna o processo transparente, passível de fiscalização a qualquer tempo e preciso por não necessitar de interferências manuais no momento do cálculo das multas e taxas... (peça 500, p. 37) '
 (...) 
33.	Portanto, ao mesmo tempo que reconhecemos as dificuldades e o custo adicional de se implementar um modelo inovador,  identificamos diversos indícios de vantajosidade do novo modelo, não só sob o ponto de vista financeiro, mas também em relação ao ganho de transparência e de racionalização do processo de gestão dos contratos para aquisição de passagens aéreas, razão pela qual afasto, neste momento, o exame da economicidade como fator preponderante da análise da legalidade do Credenciamento 1/2014. Afinal, em termos de gestão pública, substituir um modelo obscuro por um transparente, por si só, já justificaria a opção do administrador estatal, ainda que isso não representasse nenhuma economia financeira."
Concentrar a discussão em torno da supressão/redução do desconto mínimo só afasta o foco da real discussão por trás deste processo e daquela entabulada no TC Processo 019.819/2014-5, no caso, a vantagem da contratação direta de passagens aéreas para a administração pública em comparação com o modelo de agenciamento. Mormente quando a própria representante não logra demonstrar as vantagens do modelo de agenciamento em detrimento da contratação direta.
A representante, da mesma forma como atuou no processo anterior, lança críticas várias à atuação desta Corte de Contas, ao credenciamento e à atuação do Ministério, sem trazer aos autos documentos que, de fato, comprovem que o modelo de agenciamento seria minimamente mais vantajoso para a administração pública.  Ao contrário, conforme já foi mencionado, a análise empreendida pela CGU revela que os preços médios praticados pelas agências são significativamente superiores àqueles praticados em aquisições diretas, independente do desconto mínimo aplicado.
O representante argumenta, ainda, que haveria pagamentos indevidos à empresa Envision. Rememoro que essa empresa foi contratada pelo Serpro para o desenvolvimento do Sistema de Concessão de Diárias e Passagens (SCDP) , que consiste em ferramenta que a administração pública utiliza para acessar o sistema das companhias aéreas e realizar as emissões. Sistema bastante semelhante ao que as próprias agências utilizam para fazer suas emissões. São serviços muito similares aos prestados por outras empresas do ramo, tais como a Decolar, acessíveis aos consumidores finais, sem a necessidade de intermediação por agência. Conclui-se daí que os serviços prestados por essa empresa não possuem características de intermediação entre a administração e as companhias aéreas. Não são, portanto, serviços privativos de agência.
Em nova manifestação no processo (peça 105) o representante junta aos autos consultas formuladas no site da Secretaria da Receita Federal do Brasil (RFB) para obtenção de certidões de débitos relativos a créditos tributários federais e à dívida ativa da união das empresas Gol, TAM, Azul e Envision, com o resultado de que as informações disponíveis na RFB são insuficientes para a emissão de certidão por meio de internet. (peças 105-116) 
A partir daí alega que tais empresas estariam irregulares na RFB e que haveria tratamento diferenciado entre elas e as agências de viagens que "somente recebem com certidões consultadas em todos os pagamentos e se sujeitam a multas em caso de não manutenção de qualquer condição de habilitação durante toda a vigência de contrato (regularidade é obrigação do artigo 55, inciso XIII, da Lei  8.666/93) " e que essas empresas fariam caixa com recursos públicos "retardando os tributos". (peça 105) 
A documentação juntada aos autos não demonstra qualquer irregularidade durante o credenciamento, tampouco a seleção de empresa em situação fiscal irregular com a fazenda federal, nos termos do art. 27, III, da Lei 8.666/1993. Com o fito de confirmar essa situação, minha assessoria obteve a relação das certidões emitidas por data de emissão para os CNPJ das empresas aéreas credenciadas no certame que ora se analisa e identificou que todas as certidões emitidas entre 1º/1/2020 a 26/3/2021 apresentavam a situação "positiva com efeitos de negativa".
Por tudo que foi analisado, entendo que estes autos estão munidos de elementos suficientes a indicar a improcedência desta representação, bem como seu firme propósito de tutelar interesses privados.
Na véspera desta sessão Plenária, a representante interpôs outras petições, objeto dos recibos 67.980.320-9, 67.985.401-0 e 67.985.402-7 da Plataforma Conecta-TCU, nos quais reitera seus pedidos de sustentação oral, bem como requer seja considerado fato novo do qual "somente agora" teria tomado conhecimento "por estar em novo e distinto processo administrativo" do Ministério da Economia.
Para fundamentar novos pleitos de sustentação oral reitera argumentos já refutados nesta proposta de deliberação, tais como burla a licitação, afastamento das agências das prestações de serviço ao setor público, que seus pleitos não teriam sido adequadamente analisados, não tendo sido sequer juntados aos autos. 
Repete que o TCU não poderia impedir as agências de se manifestarem nos autos e que estaria sendo negligente na análise dos fatos objeto da representação, bem como requer, com fulcro no art. 7º da Lei 8.906/1994, seja autorizada sua sustentação oral para esclarecimentos de matéria de fato.
A título de fato novo, argumenta que haveria contratos simultâneos para o mesmo objeto, no caso aquisição de passagens aéreas, sendo um licitado (com a intermediação de agência) e outro não licitado (credenciamento) .
Análise dessas petições realizada por minha assessoria conclui que tais pleitos não demonstram, com o rigor que a atuação desta Corte requer, nenhuma nova ilegalidade/irregularidade, tampouco trazem documentos ou argumentos aptos a retardar a apreciação de mérito deste processo, por não influírem nas questões centrais que aqui se tratam, relacionadas à legalidade e a economicidade do credenciamento.
Não há, por tudo que foi exposto nesta proposta de deliberação, novas considerações a serem feitas, visto que todos os argumentos apresentados já foram oportuna e adequadamente analisados e o indeferimento dos pleitos de ingresso nos autos e de sustentação oral se deu nos estritos limites do ordenamento que rege o processo nesta Corte de Contas.
Diante do exposto, manifesto-me pela aprovação do acórdão que ora submeto à apreciação deste Colegiado.
TCU, Sala das Sessões, em 12 de maio de 2021
Weder de Oliveira
Relator